ACORDAO-COMPLETO-2318940

ACÓRDÃO 5850/2021 ATA 10/2021 - SEGUNDA CÂMARA

VISTOS, relatados e discutidos estes autos em que se aprecia, nesta fase processual, recursos de reconsideração interpostos por José Ailton de Lima, Luciano Lamarque Barbosa, Ednaldo Rodrigues de Almeida e pela empresa Incomisa - Indústria, Construções e Montagens Ingelec S/A contra o Acórdão 3936/2013-TCU-Segunda Câmara, retificado por inexatidão material pelo Acórdão 5633/2013-TCU-Segunda Câmara,
ACORDAM os Ministros do Tribunal de Contas da União, reunidos em Sessão de 2ª Câmara, ante as razões expostas pelo Relator, em:
9.1. conhecer dos presentes recursos, com fundamento nos arts. 32, inciso I, e 33 da Lei 8.443/1992, para no mérito negar-lhes provimento;
9.2. encaminhar cópia da presente deliberação, acompanhada do relatório e voto que a fundamentam, ao Procurador-Chefe da Procuradoria da República em Pernambuco, em atenção ao Ofício 251/2018/3ºOCC/PRPE (referência Inquérito Civil nº 1.26.000.003441/2013-24) , para as providências que entender cabíveis; e 
9.3. dar ciência desta deliberação aos recorrentes.

Recurso de reconsideração interposto contra acórdão  que julgou as contas dos recorrentes irregulares e imputou-lhes débito em razão de indícios de diversas irregularidades na prestação de contas.

Segunda Câmara

Companhia Hidro Elétrica do São Francisco.

3. Interessados/Responsáveis/Recorrentes:
3.1. Interessado: Companhia Hidro Elétrica do São Francisco (33.541.368/0001-16)
3.2. Responsáveis: Antonio Luiz Bronzeado (XXX.329.421-XX); Ariovaldo Silva de Medeiros (XXX.166.705-XX); Carlos Magno Cataldi Santoro (XXX.005.411-XX); Dilton da Conti Oliveira (XXX.205.404-XX); Ednaldo Rodrigues de Almeida (XXX.642.374-XX); Emilio Humberto Carazzai Sobrinho (XXX.321.504-XX); Firmino Ferreira Sampaio Neto (XXX.101.225-XX); Incomisa - Indústria, Construções e Montagens Ingelec S/a. (08.237.411/0001-07); Jose Ailton de Lima (XXX.673.994-XX); Jose Frederico da Cunha Souza (XXX.353.974-XX); José Alcindo Lustosa Maranhão (XXX.647.897-XX); Julio Sergio de Maya Pedrosa Moreira (XXX.878.034-XX); Jurandir Maraes Picanco Junior (XXX.978.103-XX); Leonardo Lins de Albuquerque (XXX.807.674-XX); Luciano Lamarque Barbosa (XXX.099.155-XX); Manoel Fernandes da Costa Maia (XXX.138.624-XX); Mauro Ramos Massa (XXX.795.607-XX); Mozart de Siqueira Campos Araújo (XXX.717.104-XX); Paulo Roberto dos Santos Silveira (XXX.588.407-XX); Rogério Nunes Pinto Nogueira (XXX.586.157-XX); Ruy Reis Tapioca (XXX.756.547-XX)
3.3. Recorrentes: Luciano Lamarque Barbosa (XXX.099.155-XX); Ednaldo Rodrigues de Almeida (XXX.642.374-XX); Jose Ailton de Lima (XXX.673.994-XX); Incomisa - Indústria, Construções e Montagens Ingelec S/a. (08.237.411/0001-07).

13.1. Ministros presentes: Bruno Dantas (Presidente), Augusto Nardes (Relator), Aroldo Cedraz e Raimundo Carreiro (Revisor).
13.2. Ministros-Substitutos presentes: Marcos Bemquerer Costa e André Luís de Carvalho.

ACORDAO-COMPLETO-2489817

Acórdão 10901/2021 - Segunda Câmara

LUCIANO LAMARQUE BARBOSA

AUGUSTO NARDES

Ministra Ana Arraes.

Trata-se de recursos de reconsideração interpostos por José Ailton de Lima, Luciano Lamarque Barbosa, Ednaldo Rodrigues de Almeida e pela empresa Incomisa - Indústria, Construções e Montagens Ingelec S/A contra o Acórdão 3936/2013-TCU-Segunda Câmara, retificado por inexatidão material pelo Acórdão 5633/2013-TCU-Segunda Câmara.
2.	Inicialmente, a auditora da Secretaria de Recursos (Serur) analisou os recursos conforme a instrução a seguir reproduzida (peça 163) , com ajustes de forma que reputo pertinentes, a qual obteve a anuência dos dirigentes daquela unidade técnica especializada (peças 164 e 165) e do Ministério Público especializado junto ao TCU, representado nos autos pelo Subprocurador-Geral Lucas Rocha Furtado (peça 167) :
"INTRODUÇÃO
Trata-se de recursos de reconsideração interpostos por José Ailton de Lima (Diretor de Engenharia e Construção) e Luciano Lamarque Barbosa (Superintendente de Suprimento) (peças 138-140) , por Ednaldo Rodrigues de Almeida (Gerente de Divisão de Apoio Técnico de Projeto e Construção de Linhas de Transmissão - DEAL) (peça 142) e pela empresa Incomisa - Industria, Construções e Montagens Ingelec S/A (peças 144 e 146-150) contra o Acórdão 3936/2013-TCU-Segunda Câmara (peça 115) , retificado por inexatidão material pelo Acórdão 5633/2013-TCU-Segunda Câmara (peça 119) .
A deliberação recorrida apresenta o seguinte teor (destacados os itens impugnados) :
9.1. rejeitar as alegações de defesa dos Srs. José Ailton de Lima, diretor de engenharia e construção, Luciano Lamarque Barbosa, superintendente de suprimento, e Ednaldo Rodrigues de Almeida, gerente da divisão de apoio técnico de projeto e construção de linhas de transmissão, e da empresa Incomisa - Indústria, Construções e Montagens Ingelec S/A;
9.2. com fundamento nos arts. 1º, inciso I; 16, inciso III, alínea 'c', e §§ 1º e 2º; 19; 23, inciso III; 26; 28, inciso II; e 57, da Lei 8.443/1992, c/c os arts. 214, inciso III, alínea 'a', e 217, do Regimento Interno:
9.2.1. julgar irregulares as contas dos  José Ailton de Lima, Luciano Lamarque Barbosa e Ednaldo Rodrigues de Almeida; 
9.2.2. condená-los ao recolhimento aos cofres da Companhia Hidro Elétrica do São Francisco, solidariamente com a empresa Incomisa - Indústria, Construções e Montagens Ingelec S/A, de R$ 1.107.692,07 (um milhão, cento e sete mil, seiscentos e noventa e dois reais e sete centavos) , acrescidos de encargos legais de 26/5/2008 até a data do pagamento;
9.2.3. aplicar-lhes, individualmente, multas de R$ 20.000,00 (vinte mil reais) , a serem recolhidas ao Tesouro Nacional, com incidência de encargos legais, calculados da data deste acórdão até a data do pagamento, se este for efetuado após o vencimento do prazo abaixo estipulado;
9.2.4. fixar prazo de 15 (quinze) dias, a contar das notificações, para comprovação, perante o Tribunal, do recolhimento das dívidas acima imputadas; 
9.2.5. autorizar a cobrança judicial das dívidas, caso não atendidas as notificações;
9.2.6. autorizar o pagamento das dívidas em até 36 (trinta e seis) parcelas mensais consecutivas, caso venha a ser solicitado pelos responsáveis antes do envio do processo para cobrança judicial;
9.2.7. fixar o vencimento da primeira parcela em 15 (quinze) dias a contar do recebimento das notificações e o das demais a cada 30 (trinta) dias, com incidência de encargos legais sobre o valor de cada parcela; 
9.2.8. alertar aos responsáveis que a inadimplência de qualquer parcela acarretará vencimento antecipado do saldo devedor;
9.3. acatar parcialmente as justificativas dos Srs. Dilton da Conti Oliveira, diretor-presidente, e José Ailton de Lima, diretor de engenharia e construção, quanto às irregularidades apontadas no Convênio de Cooperação Técnica 0.93.06.0034/00, celebrado entre a Codevasf e o Instituto de Assessoria para o Desenvolvimento - IADH, e no Contrato 3.05.4.0010/04, celebrado entre a Codevasf e a empresa Domingos Sávio Barbosa Gomes - ME;
9.4. acatar as justificativas dos Srs. Dilton da Conti Oliveira, José Ailton de Lima, e Ariovaldo Silva de Medeiros, gerente da divisão de orientação jurídica e contratos, quanto à contratação indevida com fundamento no inciso IV, art. 24 da Lei 8.666/1993, bem como quanto à não contratação do remanescente de obra com fundamento no inciso IX, art. 24 da Lei 8.666/1993;
9.5. com fundamento nos arts. 1º, inciso I; 16, inciso II; 18 e 23, inciso II, da Lei 8.443/1992, julgar regulares com ressalva as contas dos Srs. Dilton da Conti Oliveira e José Ailton de Lima, e dar-lhes quitação;
9.6. com fundamento nos arts. 1º, inciso I; 16, inciso I, 17 e 23, inciso I, da Lei 8.443/1992, julgar regulares as contas dos demais responsáveis e dar-lhes quitação plena;
9.7. remeter cópia deste acórdão, bem como do relatório e do voto que o fundamentaram, ao procurador-chefe da Procuradoria da República no Estado de Pernambuco, nos termos do § 3º do art. 16 da Lei 8.443/1992.
Inconformados com a decisão, os envolvidos interpuseram recursos, os quais passarão a ser analisados.
HISTÓRICO
Trata-se de prestação de contas ordinárias da Companhia Hidro Elétrica do São Francisco (Chesf) do exercício de 2007, exsurgindo da análise das contas indícios de diversas irregularidades, as quais ensejaram citação e audiência dos responsáveis.
Oportuno relembrar alguns aspectos da contratação que resultou na condenação em débito, principal problema identificado. A Chesf participou de leilão de transmissão realizado pela Aneel, sagrando-se vencedora do lote correspondente ao trecho da LT 230kv Milagres/TauáII-C1. Dessa forma, a empresa fracionou o objeto do leilão em três trechos com o propósito de atender aos prazos definidos pela agência reguladora. Para o trecho 'A' sagrou-se vencedora a SPIC - Sociedade de Projetos Instalações e Comércios Ltda. (Contrato CT-I92.2005.7130.00) , empresa que posteriormente alegou estar enfrentando dificuldades, o que levou à rescisão do contrato. Em suas justificativas, segundo os recorrentes, a SPIC solicitava reequilíbrio econômico-financeiro na ordem de R$ 2.605.753,18. A segunda colocada, Procable - energia e Telecomunicações Ltda. não aceitou dar continuidade às obras do referido trecho, o que obrigou a contratante a celebrar termo com dispensa de licitação na tentativa de evitar depredações e desgastes dos trabalhos executados. Foi na execução do segundo contrato (Contrato CT-I-92.2007.5510) , firmado com a Incomisa - Indústria, Construções e Montagens Ingelec S/A., que as irregularidades foram detectadas.
Dentre as questões levantadas sobressai o superfaturamento de R$ 1.107.692,07 na construção do remanescente de obra da Linha de Transmissão Milagres/Tauá II - C1 Trecho 'A', com extensão aproximada de 64 quilômetros. O montante do dano foi apurado por intermédio do confronto dos custos unitários constantes no orçamento utilizado no processo de dispensa de licitação CD-92.2007.5510 com os preços referenciais do Sinapi e Sicro. 
O mencionado contrato foi originalmente orçado em R$ 2.280.000,00, tendo sido realizados dois aditivos nos valores de R$ 311.299,80 e R$ 25.997,83, totalizando R$ 2.617.297,62. 
Administração local da contratada, pintura anticorrosiva em stub e supressão seletiva de vegetação foram indicadas como as principais responsáveis pelo superfaturamento apurado. Adotou-se no dimensionamento do dano a técnica denominada curva ABC.
A contratante não justificou satisfatoriamente os preços superfaturados, o que configura afronta aos preceitos da Lei de Diretrizes Orçamentárias para aquele exercício financeiro (art. 115, § 1º, da Lei 11.439/2006) , inexistindo razão a justificar a cobrança de valores superiores.
As outras questões foram superadas, persistindo tão somente o problema na conclusão das obras de Linha de Transmissão Milagres/Tauá II. 
Com os autos em seu gabinete, a Relatora recebeu memorial com esclarecimentos adicionais à execução do Contrato CT-I-92.2007.5510, os quais foram incapazes de modificar as conclusões assentadas até aquele momento, sendo que parte das alegações já tinha sido avaliada quando da análise das alegações de defesa. 
Posto isso, a 2ª Câmara da Corte de Contas concluiu nos termos do acórdão questionado.
Diante da decisão desfavorável, os responsáveis interpuseram recursos. 
EXAME DE ADMISSIBILIDADE
Reiteram-se os exames preliminares de admissibilidade (peças 155, 156 e 157) , ratificados pela Exmo. Ministro Relator Aroldo Cedraz (peça 160) , suspendendo os efeitos dos subitens 9.2.1, 9.2.2, 9.2.3 e 9.2.5 do Acórdão 3936/2013-TCU-Segunda Câmara, eis que preenchidos os requisitos processuais aplicáveis à espécie recurso de reconsideração.
EXAME TÉCNICO
Delimitação
Constitui objeto do presente recurso definir:
 se na execução do contrato realmente ocorreram irregularidades e o superfaturamento apontado no acórdão recorrido;
 se a diferença entre os preços orçados, de mercado, contratados e realizados é suficiente para sustentar que houve superfaturamento;
 se a convalidação dos atos administrativos pode ser aplicada ao caso concreto, o que afastaria as irregularidades identificadas;
 se a interpretação do Tribunal acerca da relação entre custo direto do projeto, administração local e BDI da obra é a mais adequada;
 se os documentos acostados são capazes de reformular o juízo de valor que resultou no acórdão recorrido.
A execução do contrato não apresentou irregularidade, tampouco houve superfaturamento.
17.1	Os responsáveis, em síntese, apresentaram as seguintes contestações:
 Ednaldo e Luciano tentam esclarecer aspectos operacionais das áreas técnicas da Chesf. Depois de indicarem a quantidade de projetos e o volume de recursos administrado pela companhia, asseveram que as atividades de planejamento, gestão e administração de materiais são resultado direto do quantitativo de projetos e que em função da carga de trabalho problemas pontuais acontecem. Em todas as impropriedades, até o ano de 2013, não houve dolo ou dano ao erário e ao interesse público. Ademais, apontam os normativos internos da empresa com o propósito de justificar a existência de controle e segregação de funções. 
 os recorrentes citados anteriormente relacionam diversos problemas como meio de justificar a contratação por dispensa de licitação. Afirmam, porém, que houve disputa de preços visando obter preços melhores. Nesse particular eles detalham os procedimentos:
- A área técnica da Chesf elaborou o orçamento básico contemplando todas as atividades do remanescente, com preços atualizados, e serviços adicionais, identificados quando do desenvolvimento da obra pela SPIC;
- não divulgação do orçamento básico global e detalhado para as empresas consultadas, visando aferir o mercado para esse empreendimento e possibilitar a obtenção de maior número de proponentes;
- solicitação de proposta ao maior número possível de empresas habilitadas técnica e economicamente para a conclusão do empreendimento;
- a partir das propostas entregues, promover uma etapa competitiva, nos moldes de pregão presencial, na busca do menor preço global. (peça 138, p 7-8) 
 eles afirmam que o propósito da pesquisa de preço era manter os valores compatíveis com os cobrados pelo mercado, eliminando-se pois qualquer tentativa de superfaturamento. Cinco empresas entregaram propostas, para em seguida participarem de etapa em que foi permitida a oferta de preços globais por quatro rodadas, sagrando-se vencedora a Incomisa - Indústria, Construções e Montagens Ingelec S.A. Ao término, a Chesf conseguiu redução significativa dos preços ofertados inicialmente pelas empresas. 
 à página 34 da peça 138, os recorrentes justificam os termos aditivos em função da necessidade de adequação superveniente, fruto da demora no remanejamento de uma linha de transmissão da Coelge, executado pela concessionária; das exigências relativas ao meio ambiente e comissionamento; dos embargos promovidos pelos proprietários de terras; das mudanças no projeto para atendimento e das condições especiais para otimização de alocação de estruturas. Segundo eles, os esclarecimentos foram acatados nas contas de 2008 da empresa (TC Processo 018.463/2009-6) .
 os recorrentes citam em favor deles a Acórdão 3313/2013-TCU-Segunda Câmara como precedente que fixa a necessidade de se comprovar a existência de locupletamento, fraude ou má-fé para fins de caracterização de superfaturamento.  
 por seu turno, a Incomisa debate as técnicas construtivas que podem ser utilizadas, diferenças que influenciam no preço das obras. A empresa recorrente traz os seguintes aspectos:
Em subestações de linhas de transmissão há muitas diferenças. Linhas de transmissão podem percorrer distâncias atravessando diferentes tipos de terreno ou ter algumas dezenas de quilômetros em terreno praticamente plano. Em média, há mais de duas torres por quilômetro; para cada torre há estrada de acesso para o pessoal de manutenção. Esse percurso até as torres exige, muitas vezes, o uso de veículos abarrotados de ferramentas de trabalho. Para que esses veículos cheguem aos seus destinos são necessárias, muitas vezes, pequenas obras nos acessos, na maioria das vezes, picadas. É obvio que nos terrenos acidentados os serviços são mais caros, além de inibir a possiblidade de generalização de preços para futuras comparações! 
Quem olha o mapa do relevo do Brasil verá que boa parte das usinas hidrelétricas do sudeste está em regiões montanhosas. Muitas das linhas do sistema saem dessas usinas, cortando-as. Por isso, há torres mais altas e pesadas, distâncias maiores entre as torres, acesso às mesmas por picadas inclinadas, Nessas situações há grandes dificuldades em atingi-las com veículos, motivo pelo qual se utiliza helicópteros em alguns casos e até barcos adaptáveis em regiões da Amazônia permanentemente alagadas, assim a logística é a maior responsável do custo ao invés da execução da atividade propriamente dita (peça 144, p. 12-13) .
	g) nesse sentido, é defendida a heterogeneidade das condições das obras de linha de transmissão. No caso em tela, a empresa informa que se tentou construir as torres nos pontos mais elevados para garantir um vão maior entre as unidades. Esses pontos são de difícil acesso, o que encarece a operação. Em relação ao item mão de obra, a empresa aduz que teve que trazer de outras localidades 66 profissionais, por inexistir na região pessoas com a qualificação necessária, o que obrigou ao pagamento de moradia para os trabalhadores. Foi apresentada tabela com o custo de administração local de alguns empreendimentos (peça 144, p. 16) .
	h) a empresa recorrente esclarece que contratou outra empresa com o propósito de auxiliar no serviço de implantação do sistema de acompanhamento de atividades de desmatamento e limpeza, em consonância com as seguintes condições: autorização dos órgãos ambientais; delimitação da área a ser desflorestada, adequação da área a ser desmatada ao projeto aprovado junto ao órgão licenciador; marcação prévia das árvores a serem cortadas; proteção da área adjacente. Ainda quanto às condições de execução dos trabalhos, a recorrente afirma:
Insta salientar, que a vegetação encontrada pela empresa requerente foi a Caatinga, especificamente o Carrasco, que corresponde a savana muito densa, seca, que ocorre no topo de chapadas caracterizadas pelo predomínio de plantas arbustivas - em média com 04 metros de altura - muito ramificadas e densamente emaranhadas por trepadeiras. (peça 144, p. 22) 
17.2	Análise: resta evidenciado com a leitura do voto condutor da decisão recorrida que a Relatora a quo relevou diversos aspectos que inicialmente foram questionados com as citações e audiência. Mesmo assim os responsáveis revisitam questões como a contratação emergencial como meio de salvaguardar os trabalhos já executado e a não aceitação do convite para a Procable concluir as obras do trecho 'A'. Ademais, percebe-se que a maior parte dos recursos é dedicada à rediscussão de pontos enfrentados e rejeitados pelo Tribunal, cabendo o novo enfrentamento em face da devolutividade do recurso.
17.3	No tocante aos aspectos operacionais da Chesf e o volume de recursos e projetos que são administrados pela empresa, essas questões servem de justificativa para se relevar falhas formais que obstam a regularidade plena das contas, hipótese que não constitui objeto do caso vertente. A ocorrência de dano é algo mais grave a requer medida mais dura, inclusive por meio da responsabilização dos gestores com vistas a reparar o cofre que arcou com o pagamento superior ao efetivamente devido.
17.4	Quanto aos motivos que levaram à contratação por dispensa de licitação, como foi alertado no primeiro parágrafo desta questão, a Corte de Contas anuiu à solução encontrada pelos administradores da Chesf. Não está neste ponto os motivos da decisão desfavorável, mas na forma como a contratação foi executada, causando prejuízo aos interesses da companhia.
17.5	Em parte o modo como ocorreu a escolha da empresa responsável pela conclusão dos trabalhos foi correto, o que não quer dizer que alguns aspectos, com destaque para o confronto dos preços unitários, não foram determinantes para a anotação de superfaturamento. Se os gestores fizeram pesquisa de preço com o objetivo de manter a compatibilidade dos preços, por certo eles sabiam previamente quais empresas apresentaram valores muito longe dos referencias obtidos. Esse cenário fica claro no anexo 1 do Relatório Técnico RD-DEAL 002/2008 (peça 42, p. 61-63) . Ademais, segundo o documento que registra a citada disputa de preços globais por cinco rodadas (peça 42, p. 24) , as empresas Sadefen, Tabocas e Procable não demonstraram qualquer interesse em participar do processo, pois sequer reduziram centavos na proposta inicialmente entregue. Em relação à empresa Sucesso, essa reduziu R$ 800,00 na segunda rodada, R$ 57.000,00 na terceira e R$ 33.000,00 na última, alcançando redução de R$ 90.800,00. 
17.6	Acerca dos aditivos, esses não foram determinantes na fundamentação da decisão, tanto que a unidade técnica levou em considerações essa situação ao apurar o superfaturamento, como explica a Relatora da decisão questionada:
38. Uma breve consulta à tabela 6 (peça 92) elucida o método aplicado pela Secex/PE. O dano imputado aos responsáveis corresponde à diferença entre as somas das colunas 'total contratado com aditivo' e 'total Sinapi com aditivo'. Caso tivessem sido desconsiderados os preços unitários contratuais inferiores aos de referência, o superfaturamento alcançaria R$ 1.210.445,07, e não R$ 1.107.692,07, valor da citação. (grifo não existente no original) .
17.7	Não se partiu da informação direta do Sinapi para se concluir acerca do superfaturamento. Ao acrescentar aditivo nos números que serão confrontados, dita parcela assume feições de uma constante, pouco interferindo no resultado final. Conclusão mais gravosa exsurgia do confronto total Sinapi com total contratado com aditivo, pois nessa situação o aditivo passaria a integrar o dano a ser cobrado. 
17.8	Em relação aos motivos que impuseram a celebração dos termos aditivos, segundo registro da Secex/PE (peça 30, p. 202/2003) , algumas informações precisam ser resgatadas:
6.3.1.6.7 Diferentemente do exposto nas Correspondências Internas CI-DEAL-287/2007 e 289/2007 [motivaram a celebração de termo aditivo em razão do remanejamento de linhas de distribuição da Coelce e fatos alheios ao controle dos gestores], foram identificados diversos documentos, abaixo descritos, que evidenciam a responsabilidade da Contratada no descumprimento dos prazos contratuais de execução que repercutiram na necessidade de prorrogação de prazo contratual de 12/12/2007 para o dia 31/1/2008, objeto do Primeiro Termo Aditivo, CT-I-92.2007.5510.01. Senão vejamos:
 (...) 
6.3.1.6.11 Na Ata da Reunião de 9/10/07, fls. 236/239, Anexo 3, a fiscalização da Chesf tratou dos atrasos observados na obra:
* a Chesf reiterou a exigência quanto ao cumprimento dos prazos contratuais previstos, informando que o cronograma contratual já estaria com uma defasagem de 40%, o que deveria acarretar atraso na conclusão da obra;
* a Chesf informou que, caso não sejam tomadas medidas imediatas que compensem o atraso citado, propiciando assim o atendimento ao prazo estipulado para a conclusão dos serviços, aplicaria as multas previstas no contrato;
* a fiscalização da Chesf verificou que a equipe da Incomisa mobilizada para executar os serviços revisionais, até aquela data, não tinha retirado nenhuma pendência. A contratada informou que, devido à falta de ferramentas para executar atividades de cabos, vinha executando atividades de revisão de estruturas;
* a Chesf afirmou que não se justificava a falta de equipamentos/ferramentas na obra, tais como: catracas, tirfor, conjunto de aterramento, etc.;
* a fiscalização da Chesf cobrou providências da contratada, visando a uma maior agilidade nos serviços de concretagem/instalação de fundações.
 (...) (grifos não existentes no original) 
17.9	Foi trazido apenas um trecho dos registros da unidade técnica por considerar que esse é suficiente para deixar claro que parte da ociosidade da mão de obra e da demora na condução dos trabalhos, o que justificou a celebração de termos aditivos, foi provocada pela contratada e pela ausência de responsabilização da Chesf, que limitou-se a ameaçar com aplicação de multa. Ora, fácil perceber que ao não disponibilizar os equipamentos a empresa ampliou a ociosidade da mão de obra, com impacto direto no item administração local, principal item do débito. 
17.10	Quanto ao precedente avocado pelos responsáveis (Acórdão 3313/2013-TCU-Segunda Câmara) , não cabe a simples indicação do resultado, faz-se necessária a verificação das razões que sustentam a decisão. Primeiro, observa-se, na parte do relatório, que a unidade técnica e o MP/TCU opinaram pela condenação em débito e aplicação da multa prevista no art. 57 da Lei 8.443/1992. Essa solução não foi a apresentada pelo Relator, que apontou a seguinte questão:
Não vejo, nos autos, evidências suficientes para caracterizar superfaturamento. Vejamos:
Analisando-se a planilha, elaborada pela Secretaria Federal de Controle Interno, que contrapõe preços da obra objeto do convênio em questão e os da outra obra mencionada (fls. 209/213, v. 2) , chega-se à conclusão de que a diferença entre os itens com preços unitários divergentes, em termos percentuais, é de menos de 3%. Ora, é plausível supor que pequenas diferenças entre as duas obras justifiquem pequenas diferenças entre seus preços. No caso concreto, o ex-prefeito indica fatores como distância, condições do terreno, além de facilidades encontradas na outra obra, como sanitários, vigilância noturna e fornecimento de água. Assim, considerando que não consta que se tenha verificado indícios de locupletamento, fraude ou má-fé, ou outros elementos que deem maior robustez à tese de que houve de fato superfaturamento, tal diferença não justifica condenar os responsáveis a ressarcir quaisquer valores ao erário. (grifo inexistente no original) .
17.11	O ponto colocado em destaque debate questão que afasta o paradigma do caso em tela. A ausência de indícios de locupletamento, fraude ou má-fé só justifica o afastamento da responsabilidade se descaracterizado o superfaturamento, ou seja, prejuízo significativo ao erário, justamente o que está sento enfrentado nesta ocasião pelos presentes autos.
17.12	Não se deve deixar de avaliar os aspectos técnicos trazidos pela Incomisa. No ensinamento que ela disponibiliza no recurso fica evidente que em regiões planas, em regra, necessita-se de mais torres de transmissão (aproximadamente duas por quilômetro) , no caso de relevos acidentados é possível aumentar a distância das torres, havendo, porém, como ponto desfavorável a piora nas condições de acesso. Assim sendo, se a obra fosse integralmente executada em terreno plano, ter-se-ia na média 128 torres (64km X 2 torres = 128 torres) . Outra informação importante é que se trata de obra residual, ou seja, provavelmente algumas torres já tinham sido concluídas, possivelmente as unidades com acesso mais fácil. Essas considerações servem de alerta para o fato de que há a possibilidade de que as obras não tiveram a dimensão que os recorrentes pretendem fazer crer. Isso é reforçado com a observação atenta da foto 15 (peça 138, p. 62) que acompanha um dos recursos. Na imagem, retirada provavelmente de um plator, é possível ver alguns cabos de eletricidade, mas há dificuldade na visualização da próxima torre, indicando que os serviços foram executados em grandes distâncias. De certa forma tende a existir uma certa compensação nos custos. Terrenos planos mais torres a um custo menor, locais mais acidentados torres mais distantes a um custo ligeiramente maior, resultante do transporte de material.
17.13	Outra informação relevante diz respeito ao tipo de vegetação. Nas localidades em que a vegetação é predominantemente constituída de árvores, há a necessidade de maior utilização de motosserras, o que encarece o trabalho e requer mão de obra mais qualificada. Por outro lado, se a vegetação é mais arbustiva, como afirma a empresa e está retratado nas fotográficas, o principal instrumento de supressão de vegetação é a foice, instrumento de trabalho voltado para o corte de material menos lenhoso e que não requer maior especialização técnica de quem a utiliza, nesse caso mão de obra sem qualificação, tipo de força de trabalho facilmente encontrada em todo o País.
17.14	Por fim, novamente utilizando a citada foto 15, percebe-se a existência de picada que acompanha a linha de transmissão. Esse será o caminho muitas vezes utilizado para o transporte de material entre as torres, principalmente nas áreas planas. Nos casos de locais acidentados as picadas para transporte de material são construídas a partir de estradas rurais.
17.15	Os argumentos reunidos nesta questão não possuem o condão de infirmar as causas da decisão recorrida. Os aspectos particulares da contratação só permitem ampliar os valores constantes dos sistemas oficiais de preços se devidamente justificados. Quanto ao montante do débito, esse será melhor enfrentado na próxima questão.  
Preços orçados, de mercado, contratados e realizados.
18.1 Seguem os argumentos apresentados pelos recorrentes:
 Ednaldo e Luciano esclarecem que a Chesf , em todos os processos de contratação, elabora orçamento básico, observando os aspectos legais e normativos, respeitando os parâmetros de preços de referência oficias e/ou de mercado. No caso concreto, segundo eles, foram consideradas algumas especificidades das obras (canteiro de obra aberto, abertura de estradas de acesso, limpeza de faixa, escavações e instalações de fundações, montagem e pintura de estruturas, instalação dos cabos e para-raios e outros) . Aponta-se ainda o custo mais elevado na execução de trabalhos remanescentes, as dificuldades de se construir em pontos mais elevados e acidentados, as limitações na utilização de equipes simultaneamente na mesma área e outras características.  
 Em relação ao Sinapi, os recorrentes anotam que o índice é elaborado pela Caixa Econômica Federal (CEF) e pelo Instituto Brasileiro de Geografia e Estatística (IBGE) para obras executadas em canteiros fechados e em centros urbanos, ao passo que o Sicro, de reponsabilidade do Departamento Nacional de Infraestrutura de Transporte (DNIT) , é voltado para obras rodoviárias, ferroviárias e aquaviárias, metodologia de levantamento imprópria para a construção de redes elétricas por versarem acerca de obras mais pesadas, prevalecendo na composição dos custos os gastos com máquinas, sendo que em obras elétricas o fator mais relevante e a mão de obra. Nessa seara, os responsáveis aduzem:
Considerando a não existência de um sistema de informação específico do setor elétrico, e ante a incompatibilidade da utilização do SICRO e SINAPI como referência de preços para alguns itens orçamentários, a Chesf utiliza para elaboração dos Orçamentos Básicos de linha de Transmissão, o PLANOB (Planejamento e Orçamento de Obras) , que é constituído de composições de preços de serviços e insumos, obtidos a partir de informações oficiais, a exemplo do SICRO e SINAPI consultas aos sindicatos da construção civil salários e benefícios, complementando-as com publicações especializadas, a exemplo da PINI, manuais e informações de fornecedores e fabricantes, resultados de licitações anteriores, entre outros, isso quando não há possibilidade de utilização de preços oficiais ou indisponibilidade dos mesmos. (peça 138, p. 15) .
 Em relação à Lei 11.439/2006 (Lei de Diretrizes Orçamentárias (LDO) para 2007) , os recorrentes afirmam que há possibilidade de que nos casos especiais o referencial Sinapi não seja utilizado, o mesmo ocorrendo em relação ao SICRO, fonte oficializada na LDO para 2010 (Lei 12.017/2009) .
 Os recorrentes afirmam que o responsável técnico atual é favorável às decisões pretéritas, segundo Relatório Técnico Circunstanciado RT/DEAL-002/2013 (anexo 6 - peça 138, p. 185-202) 
 Segundo os responsáveis, o Tribunal só consolidou em 2010, com a edição da Súmula 259, o entendimento de que há a necessidade de se realizar o exame dos preços unitários nas licitações e contratações que adotam como critério para o julgamento das propostas o menor preço global. Ademais, apenas em 15/7/2009 a Chesf incluiu em seus normativos a obrigatoriedade de se observar simultaneamente os preços unitários e global das propostas, em atenção ao Acórdão 1616/2008-TCU-Plenário, que ordenou a revisão da norma interna CI-DCC-013/2004, adequando-a aos limites dos arts. 40, X, e 48, § 1º, da Lei 8.666/1993. 
 Especificamente em relação aos valores, os recorrentes afirmam que o montante do Orçamento básico foi de R$ 2.123.120,05, com limite de aceitabilidade de 7,5%. O valor global final apresentado pela Incomisa foi de R$ 2.280.000,00, para uma média das propostas de R$ 3.001.378,90.
 É levantada pelos recorrentes a seguinte informação:
Por cautela, visando evitar manipulações de preços unitários, a Chesf na ocasião da disputa, tendo verificado a existência de preços superiores ao do seu orçamento nas propostas e considerando a possibilidade do proponente vencedor também ser superior à média obtida no mercado, promoveu negociação como os proponentes visando o comprometimento de redução dos preços quando superiores, mesmo considerando a regra estabelecida da disputa por menor preço global. Como não obteve êxito no seu intuito, sob a alegação dos proponentes de que alguns preços indicados eram justos e compatíveis com a realidade da obra, ficou definido, por exigência da Chesf, que os descontos dados em relação ao preço global fossem aplicados linearmente nos preços unitários, conforme consta da ata da disputa de preços, disponível no processo. O resultado decorrente da disputa indicou uma redução de média de 20,2% na proposta da empresa vencedora. (grifo inexistente no original) (peça 138, p. 26) 
 Novamente os responsáveis apresentam a lista de trabalhadores que teriam executado os serviços, sendo que desta vez encaminham também a GEFIP com o Cadastro Específico no INSS-CEI para esta obra, bem como as folhas de pagamento. São entregues ainda as medições de serviços.
	i) O Sr. José Ailton aduz que por meio do acórdão vergastado o Tribunal considerou que os itens administração local, pintura anticorrosiva em stub e supressão de vegetação foram contratados em preço superior aos referencias Siapi e Sicro, sem haver qualquer justificativa albergada pela exceção prevista na LDO para 2007. Dessa forma, pretende sanar a irregularidade com a apresentação do Relatório Técnico Circunstanciado RT-DEAL 002/2013. 
	j) Destarte, aponta que no Acórdão 946/2007-TCU-Plenário o Tribunal reconheceu a necessidade de que os trabalhos próprios do setor elétrico precisam de critérios próprios, compatíveis com as especificidades da área.
	k) O recorrente reclama que os itens administração local e pintura em stub não encontram parâmetros de comparações nos sistemas referencias de preço Sicro e Sinapi. Nesse particular o responsável tece os seguintes comentários:
No caso da administração local, em especial, as condições são bem específicas. Os custos necessários para prover a infraestrutura exigida e necessária para o tipo de empreendimento sem uma escala consistente, constituídos em 06 (seis) atividades de trabalho básicas, ao longo de 64Km, com pelo menos 18 tipos de equipes acarretam um dimensionamento da administração local com custos elevados.
Na pintura anticorrosiva em stub, o principal fator de elevação de custos é a improdutividade decorrente de um serviço realizado por etapas e de equipe própria, com ociosidade decorrente do tipo de trabalho e das exigências técnicas constantes das especificidades técnicas.
A supressão de vegetação de vegetação seletiva, indicada com um valor superior ao valor orçado pela CHESF, deveu-se, como fato constatado por todos os proponentes, na realização das visitas aos locais da obra, que as condições verificadas para elaboração do orçamento básico não representavam a realidade atual, em se tratando de remanescente, havendo necessidade de diversificar as frentes de trabalho, e que algumas atividades a executar, não tinham sido adequadas. (peça 142, p. 24) 
	l) Ainda em relação à validade do Sinapi como referencial, o recorrente cita o Acórdão 1736/2007-TCU-Plenário, decisão em que o Tribunal indicou pontos que precisavam melhorar na coleta, compilação e divulgação dos preços referenciais constantes no aludido sistema, inclusive em relação aos valores para 2007. 
	m) A Incomisa indica o Acórdão 325/2007-TCU-Plenário como paradigma para as adaptações na precificação das obras de linha de transmissão, fazendo constar no recurso trecho da decisão. Ela considera, ainda, que o TCU autorizou a substituição do Sinapi e/ou Sicro no Acórdão 946/2007-TCU-Plenário, reproduzindo o seguinte item do referido acórdão:
9.4. recomendar à Eletrobrás e suas subsidiárias (Chesf, Furnas, Eletrosul, Eletronorte, CGTEE, Eletronuclear) que, conjuntamente e sob coordenação da Eletrobrás, instituam banco de dados de composições de preços em custos unitários típicos das obras que executam (linhas de transmissão, subestações, hidroelétricas, termelétricas, usinas nucleares, etc.) , de forma similar à Tabela SICRO do DNIT, de forma a viabilizar adequado orçamento de seus empreendimentos;
	n) Tendo afirmado que a o método ABC não é um procedimento estatístico, a recorrente demonstra irresignação quanto ao fato de que as conclusões tenham sido firmadas apenas com 20% dos serviços.
18.2	Análise: antes de adentrar nos argumentos próprios do cotejamento dos diferentes preços, oportuno reproduzir excertos que elucidam a forma como a Relatora a quo tratou em seu voto as diferenças que levaram ao superfaturamento:
6.	Como bem apontou a unidade técnica, os responsáveis não trouxeram aos autos elementos que demonstrassem o impacto de suas alegações nas composições de custos unitários, e nem explicaram o porquê de a maioria dos itens estar em consonância com a referência legal, já que existiriam as alegadas dificuldades. 
7.	O item administração local, por sua predominância no sobrepreço apurado, merece análise mais detida. Expurgá-lo dos demais custos diretos facilitará a compreensão de sua participação no valor total do contrato, bem como a dedução da parcela correspondente ao BDI (22,23%) . O quadro abaixo apresenta esses componentes separadamente.
	A - Custos diretos (exceto adm. local) 
	R$ 1.264.653,57

	B - Administração local
	R$    876.635,49

	C - BDI (22,23% de A+B) 
	R$    476.008,56

	D - Total do contrato (A+B+C) 
	R$ 2.617.297,62

8.	De plano, sobressai a expressiva dimensão da administração em relação ao custo direto da obra: 69% (B/A) . Para que se tenha um parâmetro de comparação, no BDI adotado pelo Dnit (aprovado pela sua Portaria 545, de 11 de junho de 2012) a parcela de administração local corresponde a 3,59% do custo direto, sendo o BDI total igual a 26,7% (aí incluída a administração local, frise-se) . 
9.	O montante concernente à administração local adotado pela unidade técnica na sua composição de preço referencial (R$ 144.599,81) corresponde a uma taxa de 14,4%, já bastante suficiente para suprir as especificidades alegadas pelos responsáveis.
10. É fato que a jurisprudência recente do TCU indica que os gastos com administração local devem estar discriminados na planilha orçamentária, como custo direto (Acórdão 325/2007-TCU-Plenário) . Antes, era muito comum tê-los como componentes do BDI, o qual alcançava, usualmente, valores entre 25 e 40%. 
11. Se essa ainda fosse a prática vigente, o BDI do contrato ora em análise alcançaria impressionantes 109% ([ (B+C) /A]) , muito além do praticado pelo setor de obras públicas naquela sistemática. Não pode a Administração se submeter a taxas dessa dimensão, sem nenhuma razoabilidade. 
12. Outro item que causou parcela significativa do superfaturamento foi a supressão de vegetação. A principal alegação dos responsáveis é a suposta perda de produtividade pelas características da obra (remanescente de outro contrato e descontínua) . Porém, nenhuma justificativa fundamentada foi apresentada para o fato de o valor unitário contratual extrapolar tanto o referencial quanto o orçamento-base da Chesf em mais de 500%.
13. Quanto ao terceiro item representativo - pintura anticorrosiva em stub -, o procurador-geral do MPTCU ressaltou em sua manifestação que 'não há uma justificativa plausível para uma previsão de quantitativos tão exorbitantes. Considerar na composição de custos, três profissionais laborando, em média, mais de 4 horas, para um serviço de pintura de 1 m² é um desafio à razoabilidade e ao bom senso'. 
18.3	De modo sintético, o trecho resgatado indica os pontos que mereceram reprovação e os aspectos que levaram à confirmação da existência de superfaturamento. São essas as irregularidades que até o momento os responsáveis não justificaram de modo satisfatório.
18.4	Registra-se também que quase a totalidade dos argumentos apresentados em grau de recurso foi apresentada e analisada anteriormente pela Secex/PE, segundo o relatório da decisão questionada. 
18.5	Em ralação ao trabalho de elaboração do orçamento básico, a situação a ser destacada é essa (preços unitários) :
	Código
	Nome
	Orçamento Básico
	Sucesso
	Incomisa
	Sadefem
	Tabocas
	Procable
	Média

	1.101.0019.0-6
	Administração local
	142.247,97
	100.000,01
	237.330,65
	287.932,14
	147.869,10
	33.361,75
	161.731,25

	1.2.02.0020.0-2
	Supressão de vegetação seletiva
	0,15
	0,50
	1,16
	0,26
	0,20
	0,30
	0,50

	1.3.23.0342.2-3
	Pintura anticorrosiva em Stub
	400,07
	200,55
	1.337,56
	112,26
	207,95
	503,20
	472,30

Fonte: anexo Relatório Técnico RT-DEAL-002/2008 (peça 138, p. 221-222) 
18.6	Mesmo o julgamento sendo realizado com base no preço global, uma simples olhada nas propostas e no orçamento básico permite concluir que os valores orçados pela Incomisa estavam bastante distorcidos. O item administração local só é inferior ao custo apresentado pela Sadefem e aproximadamente sete vezes mais elevado que o orçamento da Procable, empresa de engenharia que estava executando os trechos 'b' e 'c' da linha de transmissão. Em supressão de vegetação o orçamento é mais que o dobro da média de preço encontrado e apenas R$ 0,10 a menos que o somatório do custo das demais quatro empresas. Por fim, o item pintura de stub também não é diferente, mais que o dobro da média e, dessa vez, mais que o somatório dos custos orçados pelas outras empresas. Mesmo assim os gestores da Chesf deram seguimento ao certame. Em situações como essa, o dever de cautela impõe aos responsáveis a obrigação de realizar e trabalho adicional tendente a evidenciar as causas de tamanha distorção. Os valores finais acordados no Contrato CT-I-92-2007-5510, para os itens estudados, foram os seguintes (valores unitários do orçamento básico e média do quadro anterior e proposta final da Incomisa - Anexo I-B  (peça 30, p. 154-162) :
	  Código
	Nome
	Orçamento Básico
	Média
	Incomisa

	1.101.0019.0-6
	Administração local
	142.247,97
	161.731,25
	189.215,54

	1.2.02.0020.0-2
	Supressão de vegetação seletiva
	0,15
	0,50
	0,92

	1.3.23.0342.2-3
	Pintura anticorrosiva em Stub
	400,07
	472,30
	1.066,39

18.7	Não há dúvidas de que mesmo com os descontos obtidos os valores finais da contratação continuavam elevados, devendo ser levado em consideração que o orçamento da Incomisa contribuiu para elevar a média dos preços. Mesmo assim em um item o custo é mais que o dobro da média e em um segundo muito próximo do dobro da média.
18.8	Além disso, os recorrentes Ednaldo e Luciano, ao explicar a sistemática (peça 138, p. 19) , trazem informação relevante para o deslinde do recurso. Eles dizem que 'após elaborar o Orçamento Básico, emitiram 10 (dez) consultas ao mercado, obtendo 05 (cinco) propostas de particulares, detalhadas em planilhas, após visitas aos locais de execução dos serviços'. Ora, fica evidente que as empresas que entregaram as propostas, inclusive a Incomisa, tiveram conhecimento prévio das condições de execução e apresentaram preços unitários e global capazes de cobrir as despesas das obras e auferir o lucro pretendido.
18.9	Quanto aos aspectos apontados na justificativa dos preços (canteiro de obra aberto, abertura de estradas de acesso, limpeza de faixa, escavações e instalações de fundações, montagem e pintura de estruturas, instalação dos cabos e para-raios e outros) , a simples indicação não justifica os valores. É necessário que os responsáveis demonstrem como esses aspectos interferiram na formação dos preços. Ademais, ficou registrado, nas palavras dos recorrentes, 'que a Chesf obteve '05 (cinco) propostas de particulares, detalhadas em Planilhas, após visitas aos locais de execução dos serviços' (peça 138, p. 19) , ou seja, para as condições de execução apontadas pelos responsáveis, outras empresas, e a própria Chesf em seu orçamento básico, concluíram que o preço justo era bem inferior ao apresentado pela Incomisa. A discrepância fica mais evidente pelo confronto dos valores da contratada em face do orçamento da Procable, executante dos outros dois trechos da linha de transmissão. 
18.10	Ainda em relação aos fatores ambientais que os responsáveis tentam utilizar como meio de justificar os valores pagos, é oportuno ilustra com informações do Anexo I-B (peça 30, p. 154-162) a impertinência de tais alegações quando se utiliza por base o contrato anterior. Para o item 1.2.03.0040.0-9 - Estrada de acesso - Abertura o valor total do contrato original era R$ 13.304,21, passando para R$ 9.635,04 no novo contrato. Para a recuperação de estradas (1.2.03.0041.6-5) , a situação não é diferente. Contratação original de R$ 64.396,73 e valor atual de 53.917,71. Com isso a tentativa de justificar a majoração de custos com base nas condições de execução da obra fica desacreditada, pois se por um lado é vendida essa tese, por outro em despesas onde as condições ambientais são determinantes houve redução.
18.11	A tentativa de desqualificar o Sinapi e o Sicro como fontes de aferição de superfaturamento não encontra espaço diante dos fatos. Dos dez itens utilizados na elaboração da curva ABC, apenas dois possuem divergência significativa com o Sinapi, o suficiente para resultarem em majoração de 100% no contrato. A Secretaria Federal de Controle Interno, em igual sentido, confirma a irregularidade com base com outras contratações da Chesf, segundo ela, 'na planilha detalhada no Anexo I-B do presente Relatório, na qual estão comparados os valores do remanescente de obras do contrato CT-I 92.2007.5510 com aqueles utilizando os valores unitários da contratação original, observa-se que, após aditamentos concedidos, houve um potencial prejuízo de R$ 1.139.285,00, devido ao sobrepreço' (peça 30, p. 40) . A Secretaria apurou os valores da contratação original na proposta constante às fls. 3922 e 3947 do Processo CN-92.2005.7130.00, os quais foram atualizados em 8,38%, obedecendo a fórmula contida no item 4.1 do referido contrato (peça 30, p. 40) . Sobressai da mencionada tabela as seguintes informações:
	Cód. do Item
	Descrição
	Unid.
	Unit.
Contratado
R$
	Total
Contratado com aditivo
R$
	Unit. Com
Valores da
Contratação
Original R$
	Total com
Valores da
Contratação
Original R$

	1.1.01.0019.0-6
	Administração local da contratada
	Mês
	189.215,54
	876.635,60
	0,00
	0,00

	1.2.02.0020.0-2
	Supressão de vegetação seletiva
	M2
	0,92
	334.898,40
	0,17
	67.072,10

	1.3.23.0342.2-3
	Pintura Anticorrosiva em STUB
	M2
	1.066,39
	130.856,72
	100,00
	13.299,88

	Total
			xxxx
	1.342.390,72
	xxxx
	80.370,98

OBS: linha total apenas com os itens resgatados
18.12	A principal diferença está nos novos custos da administração local, como esclarece a Secretaria Federal de Controle Interno:
Grande parte da diferença foi sentida em apenas um item. Na contratação original não constava o item 1.1.01.0019.0-6 - Administração Local da Contratada. O mesmo estava embutido no preço de cada serviço, como componente de percentual do BDI. De acordo com a composição do BDI da contratação original (fls. 2510 do Processo CN-92.5005.7130.00) , o item 'Administração Local' seria responsável pelo percentual de 17,14%. Desta forma, aplicando este percentual ao valor total da coluna 'Total com valores da contratação original - R$', da planilha retromencionada, o valor da 'Administração Local' seria de R$ 253.331,38, já embutido no valor final. Contudo, a contratação do remanescente das obras, com os aditamentos, no qual a 'Administração Local' vinha destacada na planilha de preços, previa o montante de R$ 876.635,60 para este item, valor este bem superior ao originalmente cobrado (peça 30, p. 40) .
18.13	Assim, a percepção é que a tentativa de desqualificar o Sinapi e o Sicro como fontes de informações a serem utilizadas na avaliação do caso concreto não deve prosperar, pois que outras fontes confirmam a existência de superfaturamento, merecendo destaque o orçamento básico, as propostas coletadas pela Chesf e o contrato original, com esse último apontado valor bastante próximo do débito da condenação.
18.14	Quanto ao Planob, fonte que os recorrentes pretendem que seja adotada como referencial, deve-se esclarecer que o sistema, além de não ser uma base para todo o setor elétrico, aparenta mais uma solução tecnológica de orçamentação de obra (ver página 57 da peça 142) . Não está evidente como os preços são coletados e trabalhados pela Chesf, qual a origem e o tamanho da massa de dados e o grau de controle e confiabilidade das informações. Afirma-se isso com base nos orçamentos que a Companhia obteve e no contrato que estava sendo executado. Se o sistema tivesse levado em consideração em suas críticas a proposta da Procable, a média das propostas e o contrato cancelado, o dano que veio a ser consumado restaria mais que evidenciado.    
18.15	Por mais que o foco da discussão gire em torno dos valores apontados pelo Sicro e o Sinapi, e que os interessados apontem falhas nos referidos sistemas, esse tipo de argumento não deve prosperar na medida em que as Leis de Diretrizes Orçamentárias não apontam os sistemas de preço como detentores de valores absolutos, mas de preços referenciais. Por exemplo, traz-se à baila excerto da Lei 11.439/2006 (LDO para 2007) :
Art. 115. Os custos unitários de materiais e serviços de obras executadas com recursos dos Orçamentos da União não poderão ser superiores à mediana daqueles constantes do Sistema Nacional de Pesquisa de Custos e Índices da Construção Civil - SINAPI, mantido pela Caixa Econômica Federal, que deverá disponibilizar tais informações na internet.
§ 1o Somente em condições especiais, devidamente justificadas em relatório técnico circunstanciado, aprovado pela autoridade competente, poderão os respectivos custos ultrapassar o limite fixado no caput deste artigo, sem prejuízo da avaliação dos órgãos de controle interno e externo.
§ 2o A Caixa Econômica Federal promoverá, com base nas informações prestadas pelos órgãos públicos federais de cada setor, a ampliação dos tipos de empreendimentos atualmente abrangidos pelo Sistema, de modo a contemplar os principais tipos de obras públicas contratadas, em especial as obras rodoviárias, ferroviárias, hidroviárias, portuárias, aeroportuárias e de edificações, saneamento, barragens, irrigação e linhas de transmissão.
 § 3o Nos casos ainda não abrangidos pelo Sistema, poderá ser usado, em substituição ao SINAPI, o custo unitário básico - CUB. (negrito inexistente no original) .
18.16 	A Lei 11.178/2005 (LDO para 2006) definiu contornos iguais para a contratação e execução de obras em 2006.
18.17	Ora, fica claro que o Sinapi, e assim tem sido considerado pelo TCU, não é um valor absoluto na valoração da existência de superfaturamento, pois a própria lei abre espaço para que as unidades jurisdicionadas trabalhem com custo superiores, desde que indiquem previamente em relatório técnico circunstanciado. No caso vertente existe o agravante de que a regra, parágrafo 2º dos artigos 115 e 112, LDO para 2006 e 2007, respectivamente, abriu a possibilidade de o setor elétrico colaborar no aperfeiçoamento dos índices aplicados à construção das linhas de transmissão. 
18.18	A título de reforço da ideia de que os responsáveis tinham conhecimento das regras próprias da execução de obras, traz-se a colação excerto da Lei 10.934/2004 (LDO para 2005) , o que atesta o cediço proceder imposto pelo legislador, base das fiscalizações do TCU: 
 Art. 105. Os custos unitários de materiais e serviços de obras executadas com recursos dos orçamentos da União não poderão ser superiores à mediana daqueles constantes do Sistema Nacional de Pesquisa de Custos e Índices da Construção Civil - Sinapi, mantido pela Caixa Econômica Federal.
§ 1o Somente em condições especiais, devidamente justificadas em relatório técnico circunstanciado, aprovado pela autoridade competente, poderão os respectivos custos ultrapassar o limite fixado no caput, sem prejuízo da avaliação dos órgãos de controle interno e externo.
§ 2o A Caixa Econômica Federal promoverá, com base nas informações prestadas pelos órgãos públicos federais de cada setor, a ampliação dos tipos de empreendimentos atualmente abrangidos pelo sistema, de modo a contemplar os principais tipos de obras públicas contratadas, em especial as obras rodoviárias, ferroviárias, hidroviárias, portuárias, aeroportuárias e de edificações, saneamento, barragens, irrigação e linhas de transmissão.
18.19	Assim sendo, desde que os interessados comprovem por meios hábeis a inadequação dos valores do Sinapi à obra contratada, ações que devem ser no mínimo concomitantes à celebração do contrato, não há óbice a que os custos sejam superiores ao esperado.
18.20	O que não reúne forças para reformar a decisão questionada é a singela iniciativa de tão somente indicar falhas na coleta de preços, abstendo-se de demonstrar que os preços praticados refletem a realidade do mercado no momento da contratação e da execução do objeto. Reafirmando-se, por conseguinte, a pertinência na utilização dos sistemas oficiais como base de mensuração de valores, inclusive no caso concreto. 
18.21	O Relatório Técnico Circunstanciado RT/DEAL-002/2013 é apresentado pelos recorrentes como elemento satisfativo da necessidade de justificar os valores que não estão de acordo com os preços dos sistemas oficiais. Esse intento não é alcançado pela peça. O mencionado relatório foi elaborado na mesma linha argumentativa dos recursos enfrentados. Busca-se demonstrar o Planob como sistema confiável e hábil a substituir os outros sistemas na precificação das obras do setor elétrico, tentativa que não deve prosperar em face da análise feita no item 18.14 desta instrução. No relatório, o fato de a contratação ser um remanescente de obra, a contratação ter caráter emergencial e a inaplicabilidade do Sinapi são apontados como aspectos que caracterizam a especificidade do projeto. Nenhuma linha é escrita acerca da mudança na estrutura da tabela de preços, pois que os custos de administração estavam distribuídos nos outros itens e representavam um percentual muito menor, e os motivos que levaram a aceitar a contratação por montante superior aos custos do orçamento básico.
18.22	Para que não reste dúvida acerca da fragilidade do sistema Planob na definição de valores, pode-se indicar a observação do item 1.1.40.0598.0-4 - Operário Braçal, hora extra normal diurna. A Incomisa apresentou proposta de R$ 43,13/h, a Procable R$ 32,41/h, o valor contratado original era R$ 11,90/h e no orçamento básico consta R$ 69,23/h, diferença em relação aos preços das empresas que traz desconfiança acerca da exatidão da fonte que os recorrentes pretendem que seja utilizada (dados extraídos das peças 138, p. 74, 30, p. 159, e 42, p. 62) .
18.23	No tocante à Súmula TCU 259/2010, essa não serve de justificativa para os responsáveis na reforma da decisão atacada. A edição de uma súmula constitui a fossilização de um pensamento, o que não quer dizer que os precedentes de igual teor não operam os seus efeitos em relação ao jurisdicionado. A mencionada súmula traz em sua justificativa os Acórdãos 593/2003, 1.755/2004 e 1090/2004, todos do Plenário, decisões anteriores à celebração do Contrato CT-I-92.2007.5510. Além disso, as reproduções feitas até este momento na instrução reforçam a clareza e a facilidade que havia em relação à constatação de inconsistência dos preços unitários da proposta da Incomisa. Não deve prosperar a tentativa de se escudar em normativos, quando os elementos do certame apontam para a impertinência da contratação. 
18.24	No tocante aos valores globais defendidos pelos recorrentes como caminho a ser adotado na análise da contratação, essa não se sustenta quando se parte para avaliar os preços individuais.
18.25	No trecho do recurso trazido à colação no item 'g' dos argumentos, os recorrentes deixam registrado que a avaliação dos órgãos de controle não está errada. Eles afirmam que tinham preocupação quanto à possibilidade de manipulação de preços unitários (jogo de planilhas) e também que observaram que existiam preços superiores aos orçados pela Chesf. A solução foi tentar negociar, mas diante da recusa das empresas se contentaram com a aplicação de redução linear na mesma proporção do desconto ofertado em relação ao preço global. Ora, um preço unitário excessivamente elevado com uma redução percentual pequena continuará elevado. Não é só, os dirigentes da entidade demonstram que tinham conhecimento da improcedência de alguns preços unitários, mas mesmo assim optaram por continuar o certame, sendo que o correto era sanear as impropriedades antes de realizar a contratação.
18.26	Em relação à apresentação de informações da folha de pagamento, quase como uma resposta ao que a Relatora lavrou no parágrafo 42 de seu voto, tem-se que mesmo havendo a comprovação de que todos os trabalhadores relacionados trabalharam na obra, isso não afasta o desperdício de recursos, pois segundo informações do processo a quantidade de horas previstas para a realização de atividades como a pintura da stub foi excessiva, configurando elevada ociosidade da mão de obra. Ademais, em relação ao item supressão de vegetação, a empresa recorrente esclareceu que terceirizou a atividade, informação registrada na questão anterior. Ora, evidente que se essa função foi executada por terceiro as atividades não podem impactar os custos da mão de obra registrada no item administração local.
18.27	Outro item que não deve impactar nos custos da administração local é a pintura anticorrosiva stub, orçada em R$ 1.066,39. Esse valor deve cobrir os custos com material e mão de obra, não cabendo também integrar os custos no item administração local, sob o risco de ser contabilizado em dobro. 
18.28	Por esses motivos a simples apresentação das folhas de pagamento e seus encargos nada esclarece, pois que não informar de maneira clara o rateio exato da despesa com mão de obra pelos diferentes itens da tabela de custos. Forçoso, ainda, relembrar que na análise da questão anterior foi resgatado trecho da instrução da Secex/PE em que a Chesf registrou a falta de equipamento nos locais de execução dos trabalhos, o que resulta em majoração do grau de ociosidade da mão de obra. 
18.29	O José Ailton tenta que haja a revisão do acórdão com a entrega do Relatório Técnico Circunstanciado RT-DEAL 002/2013, documento que foi analisado e considerado insuficiente em análise anterior.
18.30	Quanto ao reconhecimento pelo Tribunal de que o setor elétrico precisa de critérios próprios para a crítica de valores, essa é uma constatação da Corte de Contes, não devendo ser confundida com a possibilidade de que enquanto tal sistema de preços não é providenciado o gestor possa afastar as bases oficiais e adotar valores referenciais que não refletem corretamente os preços de mercado.
18.31	Na linha do que foi defendido até este momento, ao se analisar os argumentos assentados no item 'k' desta questão, reafirma-se que o Sinapi e o Sicro podem não ser as fontes de informações mais fidedignas para se avaliar a adequação da contratação, mas para que elas sejam afastadas faz-se necessário que o contratante demonstre que os preços praticados são compatíveis ao de mercado, o que restou afastado por algumas propostas entregues e pelo próprio orçamento elaborado pela Chesf, ou que faça constar justificativa contemporânea que sustente de modo adequado a contratação por preço superior ao de mercado, o que não aconteceu no caso concreto.
18.32	Em relação à necessidade de melhoria na coleta e compilação de informações do Sinapi (Acórdão 1736/2007-TCU-Plenário) , essa é uma realidade que o Tribunal tem incorporado em suas avaliações. Na quase totalidade dos casos trabalha-se com os referenciais Sinapi e informações como outros contratos em execução ou que tenham sido celebrados no mesmo momento da avença que se está analisando. No caso vertente, em face das fontes relacionadas no início da análise desta questão, outros elementos servem para confirmar a existência do superfaturamento que está sendo cobrado dos recorrentes. É certo que pode haver alguma variação de valores, pois as metodologias de elaboração e coleta de preços podem modificar, mas por uma questão de tratamento isonômico entre os casos, quando se trata de quantificar o débito tem prevalecido os sistemas Sicro e/ou Sinapi. Vale o registro que essas fontes são as legalmente aceitas pelas Leis de Diretrizes Orçamentárias Anuais.
18.33	O Acórdão 325/2007-TCU-Plenário, apontado pela empresa recorrente, realmente trouxe novas bases para a melhor adequação do item administração local, passando a constar referida despesa como custo direto. Não é esse o ponto. Acontece que esse gasto, que estava diluído nos outros itens, majorou o contrato em R$ 876.635,60, quando confrontado com o contrato original, segundo informação do controle interno reproduzido anteriormente.
18.34	Em relação ao Acórdão 946/2007-TCU-Plenário, de fato o item 9.4 dirige recomendação ao setor elétrico para que providencie a elaboração de sistema de custos próprio. Anota-se, contudo, que tal encaminhamento, enquanto não entrar em operação e seja devidamente auditada a sua confiabilidade, não pode ser avocado como decisão com capacidade de afastar a aplicação do Sinapi e do Sicro. Foi apresentado anteriormente que essa posição do TCU não é inédita. As leis de diretrizes para a elaboração dos orçamentos anuais têm autorizado a implementação de sistema de custo específico da área.
18.35	Por fim, a adoção do método ABC é um procedimento largamente aceito. Com vistas a não efetuar gastos superiores aos benefícios da auditoria, é comumente utilizado o estudo dos itens de despesas mais significativos que representam aproximadamente 80% dos gastos. Na maioria das vezes a razão segue a proporção de 20% dos itens para 80% dos gastos. No caso em tela foram levantados os itens mais dispendiosos, dos quais se apurou que três apresentavam distorção e representavam dano a ser ressarcido. Poder-se-ia ter trabalhado com a integralidade dos itens, ocorre que muito provavelmente o aumento no montante do débito não justificaria o esforço adicional.
18.36	No essencial, depois das razões lançadas nos parágrafos anteriores, a conclusão a que se chega é que os valores contratados e executados não são compatíveis com alguns orçamentos obtidos junto a outros interessados, inclusive o orçamento da Chesf e, principalmente, com o contrato cancelado, em especial com relação ao tratamento dado ao item administração local. O que não autoriza o provimento em relação a essa questão.
Convalidação dos atos administrativos.
19.1	Seguem as alegações dos recorrentes:
	a) Os recorrentes informam que em 2013 foi elaborado o Relatório Técnico Circunstanciado RT-DEAL 002/2013, em atenção à disciplina do § 1º do art. 115 da Lei 11.439/2006 (LDO 2007) , suprindo assim a exigência própria dos casos em que as obras são executadas em valor superior aos referenciais apontado no Sinapi. Com isso, defendem que houve a convalidação do ato administração. 
19.2 	Análise: em relação à tentativa de ver acolhido o Relatório Técnico Circunstanciado RT-DEAL 002/2013 como ato de convalidação adequado a superar o problema advindo da execução de obras em valores superiores aos referencias do Sinapi. Observa-se que, na esteira do inciso X do art. 93 da Constituição Federal, o direito pátrio construiu consolidada disciplina de que as decisões administrativas precisam ser motivadas. Assim, as razões que sustentam as decisões administrativas necessitam ser avaliadas no momento em que essas são praticadas. A convalidação não se presta ao propósito de justificar medidas pretéritas insuficientemente justificadas, principalmente quando o que se busca é afastar as sanções advindas de decisões crivadas pela irregularidade.
19.3	Vale lembrar que o art. 55 da Lei 9.784/1999 foi lapidado nos seguintes termos: 'em decisão na qual se evidencie não acarretarem lesão ao interesse público nem prejuízo a terceiros, os atos que apresentarem defeitos sanáveis poderão ser convalidados pela própria Administração'. Ora, evidente que a disciplina legal não alberga as pretensões dos recorrentes, pois o que está sendo discutido neste momento processual é lesão ao interesse público advinda do superfaturamento na execução de obras contratadas pela Chesf. Dito isso, não se endossa a medida pretendida pelos recorrentes de ter o dito relatório avaliado como condição satisfativa das regras impostas pela LDO de 2007 para os casos em que são realizadas despesas em valores superiores aos referenciais do Sinapi, para posterior reconhecimento de que os valores executados estão corretos, pois até este momento persiste a conclusão de que houve superfaturamento na execução do Contrato CT-I-92.2007.5510.
19.4	Ademais, aquilatada isoladamente a contratação sem a apresentação de justificativa para a adoção dos preços Sinapi como referencial, por si só, configura irregularidade apenada pela aplicação de multa prevista no art. 58, inciso II, da Lei 8.443/92 (ato praticado com grave infração à norma legal ou regulamentar de natureza contábil, financeira, orçamentária, operacional e patrimonial) .
19.5	Ademais, em relação ao mérito, o entendimento que se teve é que o mencionado documento não reúne condições de justificar os preços contratados, configurando peça que reproduz argumentos que vêm sendo apresentados pelos responsáveis e sistematicamente afastados pelo Tribunal, não propiciando condições para a reforma da decisão atacada.
Relação entre custo direto do projeto, administração local e BDI da obra.
20.1	os recorrentes argumentam:
	a) que existe erro de cálculo no valor do débito apurado. Segundo eles foi adotado o seguinte procedimento:
A equipe técnica do TCU encontra o percentual de 69% para a Administração Local em relação ao custo dos serviços, compara com a Administração Local adotada pelo DNIT, retroage na norma sugerindo utilização de norma anterior (análise no condicional) apresentando inclusive uma faixa de utilização de BDI (25 - 40%) , adotando o limite superior de 40%, para ao final chegar a 'impressionantes' 109% de BDI. 
Em primeiro lugar, não concordamos com o uso condicional de procedimento anterior para descaracterizar a argumentação da Chesf, respaldada pelo procedimento determinado pelo TCU no Acórdão 325/2007. Pautar sanções com base em uma análise legal que não se encontra vigente não é razoável. Não se utiliza normas pretéritas para confirmar fatos quando vige uma norma atual. (peça 138, p. 32) 
	b) 	Os recorrentes argumentam que não há paralelo entre obras de energia elétrica e obras de engenharia tratadas pelo Sicro (obras com predominância de máquina) , não sendo correto utilizar o percentual de 3,59% para o item Administração Local. Nessa toada, citam o Contrato 0000015620/2012 estimado em R$ 354.699.315,02 e 2,83% a título de administração local, para logo em seguida defenderem que não serve de parâmetro a ser adotado em obras de linhas de transmissão em face da diferença do volume de faturamento.
	c) A título de mais esclarecimentos, os recorrentes apresentam cálculo do custo direto e do BDI em momento anterior e posterior ao Acórdão 325/2007-TCU-Plenário. Após isso, asseveram que as diferenças de cálculos do TCU são decorrentes de:
 (...) i) no somado percentual de Administração Local com 40% (de faixa 25% a 40%) , já contemplava o percentual para a Administração Local, consequentemente houve uma dupla incidência deste percentual, ii) como anteriormente ao Acórdão 325/2007, o cálculo era feito considerando o custo da Administração Local como um percentual do BDI calculado entre o custo da Administração Local pelo Custo Direto Total, ou seja, as bases de cálculo eram custos. O TCU fez a comparação de preço da Administração local pelo custo direto subtraído do preço da Administração Local, Portanto, haveria necessidade de retirar a parcela do BDI do item Administração Local para se comparar custos. Ressalta-se que todo o cálculo foi efetivado conforme regra anterior ao Acórdão 325/2007, de forma condicional e no, nosso entender, inadequada. (peça 138, p. 35) 
20.2 	Análise: considerando o motivo da irresignação dos responsáveis retratado nesta questão, torna-se oportuna a recomendação para que se retorne ao item 18.2 desta instrução e seja relido o trecho do acórdão que foi trazido à colação.
20.3 	Ao avaliar novos elementos a Relatora reforça:
44. A parcela correspondente à administração local que se pretende justificar corresponderia, reitere-se, a 69% do custo direto da obra. Se estivesse inserida como parte do BDI, este alcançaria 109%. Trata-se de números muitíssimo superiores àqueles com que esta Corte tem deparado nos incontáveis processos que já apreciou.
20.4	O argumento dos recorrentes não tem o condão de enfraquecer os fundamentos da condenação, pois que o fator de convicção da inadequação do item administração local, segundo informação do acórdão, resulta da comparação direta de valores, sendo a apresentação dos percentuais tão somente meio de reforçar a impropriedade da cobrança. Pela metodologia atual o item em questão deve fazer parte dos custos diretos e sobre esse montante incidir o BDI. Na forma de cálculo anterior a administração local era um percentual que integrava o valor percentual do BDI. O que está dito no acórdão é que pela nova sistemática a administração local representa cerca de 69% do custo direto, sendo que, na forma antiga, para se ter o mesmo valor de BDI (R$ 476.008,56) e de administração local (R$ 876.635,49) , seria necessário pagar 109% do Custo Direto sem administração local (R$ 1.264.653,57) para se atingir o montante de R$ 2.617.297,62. Singela a conclusão de que não assiste razão aos responsáveis.
20.5	Os argumentos atinentes ao Sicro é uma tentativa de retornar ao que já foi amplamente rejeitado, pois a alegação de inadequação desprovida de elementos que comprovem a real situação não reúne condições de infirmar o emprego do Sicro como parâmetro.
20.6	Esse é mais uma questão que não deve prosperar.
21.	Os documentos que acompanham os recursos atestam a inadequação da decisão
21.1	São acostados os seguintes documentos: 
	DOCUMENTO
	PEÇA
	PÁG.

	Característica e dificuldades adicionais para elaboração de orçamentação contratação e execução de uma obra de linha de transmissão
	138
	41-43

	RT-DEPL-012/2004, jul/2004 - R2 Estudos das alternativas d traçado LT 230kv MLG/TAD - C1
Plantas de perfil - DEPL
	138
	45-42

	RT-DCG-092/2013 - Relatório Georreferenciado da LT Milagres/Tauá - Trecho A
		
	Relatório fotográfico da obra
	138
	55-62

	Orçamento básico com as composições de preços unitários
	138
	64-184

	Relatório Técnico circunstanciado RT-DEAL-002/2013
Justificativas das diferenças de preços orçados em relação à referência SICRO-SINAPI
	138
	185-202

	Critérios de julgamento e aceitabilidade de prelos nas licitações da Chesf
	138
	204-210

	Relatório Técnico circunstanciado RT-DEAL-002/2008 - Análise detalhada da planilha de preços do CT-I-92.2007.5510.00 em relação ao mercado (atendimento ao Plano de Providências da CGU do seu Relatório 288438) 
	138
	212-222

	Solicitação de propostas para assunção do remanescente de obra emitidas a 10 empresas
Propostas apresentadas
Ata da disputa de preços
Envio de requisição para contratação
	138
	224-413

	Análise detalhada dos itens apontados pelo TCU como superfaturados
	139
140
	2-306
1-337

	Folhas de pagamento e GEFIP
	140
	339-381

	Medições realizadas (atestações de serviços) 
	140
	339-381

	Relação valor do contrato X custo direto X administração local X BDI
	140
	383-384

	DOCUMENTO
	PEÇA
	PÁG.

	Relatório Técnico circunstanciado RT-DEAL-002/2008
	142
	44-56

	Relatórios Planob
	142
	57-58

	Boletim Técnico de produto
	142
	59-60

	Análise de preços
	142
	62-70

	Relatório fotográfico
	142
	72-82

	DOCUMENTO
	PEÇA
	PÁG.

	Relação de pessoal indireto/registros/pontos e remuneração
	146
	1-583

	Despesas diversas
	147
	1-263

	Despesas diversas
	148
	1-264

	Outros contratos de linha de transmissão
	149
	1-397

	Outros contratos de linha de transmissão
	150
	1-470

	Serviço de supressão de vegetação
	150
	471-498

	Pintura anticorrosiva em Stub
	150
	500-530

21.2	Análise: as dificuldades atinentes à construção de uma linha de transmissão foram apontadas no corpo do recurso e restou esclarecido que isso precisa ser demonstrado previamente e confirmado como essa situação impacta nos preços referenciais definidos nos sistemas oficiais (Sinapi e Sicro) .
21.2	O estudo de alternativas de traçado é um aspecto técnico da obra e não traz automaticamente os valores adequados para a contratação. Depois de definido o melhor trajeto é que se faz a precificação dos insumos e mão de obra necessários. O relatório de georreferenciamento e o relatório fotográfico seguem a mesma linha. Tratam de questão técnica, sem permitir qualquer conclusão acerca do preço mais justo.
21.3	O orçamento básico, o Relatório Técnico TR-DEAL-002/2013 e os critérios de aceitação da Chesf foram avaliados no curso da instrução do recurso, não havendo nada a acrescer.
21.4	As propostas apresentadas, a ata de disputa de preços e a requisição de contratação fizeram parte da avaliação, inclusive com retratação de alguns valores no corpo da instrução a título de confirmação da prática de preços excessivos.
21.5	A análise das informações apresentadas pelo TCU como meio de defesa, no curso do enfrentamento dos recursos foram reafirmadas, inexistindo qualquer fragilidade a ser apontada.
21.5	Não cabe avaliar as informações da folha de pagamento em função de questões que desbordam da discussão. Uma folha de pagamento reproduz aquilo que foi pago, nada podendo ser afirmado acerca do grau de ociosidade da mão de obra e principalmente da correta alocação dos custos com pessoal nos itens que integram a planilha de custo. Esse segundo fator só é melhor evidenciado depois de se apropriar os custos com pessoal nos itens adequadamente, prática que não justifica no caso em tela. Ademais, os autos não registram as informações necessárias para referido rateio.
21.6	As medições e o confronto dos diversos valores também não trouxeram elementos que façam com que as conclusões sejam distanciadas da análise empreendida até este momento.
21.7	Os itens Relatório Técnico RT-DEAL-002/2008, relatórios Planob, análise de preços e relatório fotográfico foram apresentados por outro recorrente, o que gerou o posicionamento assentado nos parágrafos anteriores. Em relação ao boletim técnico do produto, esse demonstra como o produto deve ser utilizado, o que não quer dizer que enquanto o produto passa pelo processo de secagem adequado para uma segunda aplicação os empregados não possam fazer outra atividade ou pintar outra peça.
21.8	Por fim, os documentos acostados pela empresa recorrente (relação de pessoal e remuneração, despesas diversas, outros contratos de linha de transmissão, serviço de supressão de vegetação e pintura anticorrosiva em stub) , além de já terem sido valorados anteriormente nesta questão e em grande medida terem sido avaliados o mérito nas questões anteriores, não justificam os preços praticados.
21.9	Dessa forma, a conclusão é que na seara argumentativa ou probatória os recorrentes não conseguiram enfraquecer as razões que levaram a concluir pela existência de débito e julgamento pela irregularidade das contas. 
CONCLUSÃO
22	Das análises anteriores, conclui-se que:
	a) a mudança havida entre os termos do contrato rescindido e do contrato firmado com a Incomisa possibilitou a inclusão e revisão de valores de itens de despesa que levaram à ocorrência de superfaturamento;
	b)	 as diferenças apuradas nos itens administração local, pintura anticorrosiva em stub e supressão de vegetação seletiva, quando comparadas com algumas propostas entregues pelas empresas, orçamento elaborado pela Chesf e sistemas Sinapi e Sicro, não permite dúvida acerca da existência de superfaturamento;
	c) não se questiona a possibilidade de executar despesas em valores superiores aos indicados pelo Sinapi e Sicro, desde que devidamente justificadas, na forma prevista pela Lei de Diretrizes Orçamentárias;
	d) a convalidação de atos administrativos é uma medida possível, devendo seguir algumas regras e situações, não sendo adequada nos casos em que o ato está prejudicado por uma irregularidade que causa prejuízo a terceiro ou ao Poder Público, como o que se observa no caso vertente;
	e) a mudança de parâmetro no cálculo do BDI não deve ser suscitada quando não foi esse o meio utilizado para se concluir pela existência de débito. O dano foi apurado com base em outras informações, havendo a indicação da forma atual de cálculo do BDI tão somente como meio de apontar o percentual elevado a que se chegaria pelo emprego da nova metodologia;
	f) a documentação apresentada em grau de recurso, mesmo sendo volumosa, só teria alguma repercussão em relação ao mérito se reunisse condições de infirmar os fundamentos do acórdão atacada, o que não aconteceu no caso vertente.
23	Em face dos elementos expostos, conclui-se pelo conhecimento e não provimento aos recursos, dando ciência da decisão a ser prolatada aos recorrentes e aos órgãos/entidades interessados. 
INFORMAÇÕES ADICIONAIS
24	Não foram apresentadas informações relevantes que tenham vínculo com outros processos.
PROPOSTA DE ENCAMINHAMENTO
25	Ante o exposto, submete-se à consideração superior a presente análise dos recursos de reconsideração interpostos por Luciano Lamarque Barbosa, Ednaldo Rodrigues de Almeida, José Ailton de Lima e pela Incomisa - Indústria, Construções e Montagens Ingelec S/A Ltda., contra o Acórdão 3936/2013-TCU-Segunda Câmara, propondo-se, com fundamento nos art. 18, 32, I, e 33, ambos da Lei 8.443/1992:
 conhecer dos recursos e, no mérito, negar-lhes provimento;
b) dar ciência às partes, à Companhia Hidro Elétrica do São Francisco e à Procuradoria da República no Estado de Pernambuco."
3.	Em respeito aos princípios do contraditório, da ampla defesa e do formalismo moderado, determinei à peça 171 a remessa dos autos à Secretaria de Recursos deste Tribunal para que, em caráter de excepcionalidade, analisasse as alegações adicionais de defesa aduzidas pelo Senhor Ednaldo Rodrigues de Almeida, às peças 169/170.
4.	A Serur emitiu nova instrução, a seguir reproduzida (peça 172) , com a qual concordaram os dirigentes da unidade técnica e o representante do Ministério Público especializado, Subprocurador-Geral Lucas Rochas Furtado (peças 173-175) :
"INTRODUÇÃO
1.	Trata-se de novos elementos (peça 170) ao recurso de reconsiderac¿a¿o interposto por Ednaldo Rodrigues de Almeida (Gerente de Divisa¿o de Apoio Te¿cnico de Projeto e Construc¿a¿o de Linhas de Transmissa¿o - DEAL) (pec¿a 142) contra o Aco¿rda¿o 3.936/2013-TCU-2ª Ca¿mara (pec¿a 115) , retificado por inexatida¿o material pelo Aco¿rda¿o 5.633/2013-TCU-2ª Ca¿mara (pec¿a 119) . 
1.1.	Reproduz-se a seguir a decisão ora atacada: 
VISTOS, relatados e discutidos estes autos de prestação de contas da Companhia Hidro Elétrica do São Francisco - Chesf, relativa ao exercício de 2007. 
ACORDAM os ministros do Tribunal de Contas da União, reunidos em sessão da 2ª Câmara, ante as razões expostas pela relatora, em:
	9.1. rejeitar as alegações de defesa dos Srs. José Ailton de Lima, diretor de engenharia e construção, Luciano Lamarque Barbosa, superintendente de suprimento, e Ednaldo Rodrigues de Almeida, gerente da divisão de apoio técnico de projeto e construção de linhas de transmissão, e da empresa Incomisa - Indústria, Construções e Montagens Ingelec S/A;
	9.2. com fundamento nos arts. 1º, inciso I; 16, inciso III, alínea 'c', e §§ 1º e 2º; 19; 23, inciso III; 26; 28, inciso II; e 57, da Lei 8.443/1992, c/c os arts. 214, inciso III, alínea 'a', e 217, do Regimento Interno:
	9.2.1. julgar irregulares as contas dos Srs. José Ailton de Lima, Luciano Lamarque Barbosa e Ednaldo Rodrigues de Almeida; 
	9.2.2. condená-los ao recolhimento aos cofres da Companhia Hidro Elétrica do São Francisco, solidariamente com a empresa Incomisa - Indústria, Construções e Montagens Ingelec S/A, de R$ 1.107.692,07 (um milhão, cento e sete mil, seiscentos e noventa e dois reais e sete centavos) , acrescidos de encargos legais de 26/5/2008 até a data do pagamento;
	9.2.3. aplicar-lhes, individualmente, multas de R$ 20.000,00 (vinte mil reais) , a serem recolhidas ao Tesouro Nacional, com incidência de encargos legais, calculados da data deste acórdão até a data do pagamento, se este for efetuado após o vencimento do prazo abaixo estipulado;
	9.2.4. fixar prazo de 15 (quinze) dias, a contar das notificações, para comprovação, perante o Tribunal, do recolhimento das dívidas acima imputadas; 
	9.2.5. autorizar a cobrança judicial das dívidas, caso não atendidas as notificações;
9.2.6. autorizar o pagamento das dívidas em até 36 (trinta e seis) parcelas mensais consecutivas, caso venha a ser solicitado pelos responsáveis antes do envio do processo para cobrança judicial;
9.2.7. fixar o vencimento da primeira parcela em 15 (quinze) dias a contar do recebimento das notificações e o das demais a cada 30 (trinta) dias, com incidência de encargos legais sobre o valor de cada parcela; 
9.2.8. alertar aos responsáveis que a inadimplência de qualquer parcela acarretará vencimento antecipado do saldo devedor;
	9.3. acatar parcialmente as justificativas dos Srs. Dilton da Conti Oliveira, diretor-presidente, e José Ailton de Lima, diretor de engenharia e construção, quanto às irregularidades apontadas no Convênio de Cooperação Técnica 0.93.06.0034/00, celebrado entre a Codevasf e o Instituto de Assessoria para o Desenvolvimento - IADH, e no Contrato 3.05.4.0010/04, celebrado entre a Codevasf e a empresa Domingos Sávio Barbosa Gomes - ME;
	9.4. acatar as justificativas dos Srs. Dilton da Conti Oliveira, José Ailton de Lima, e Ariovaldo Silva de Medeiros, gerente da divisão de orientação jurídica e contratos, quanto à contratação indevida com fundamento no inciso IV, art. 24 da Lei 8.666/1993, bem como quanto à não contratação do remanescente de obra com fundamento no inciso IX, art. 24 da Lei 8.666/1993;
	9.5. com fundamento nos arts. 1º, inciso I; 16, inciso II; 18 e 23, inciso II, da Lei 8.443/1992, julgar regulares com ressalva as contas dos Srs. Dilton da Conti Oliveira, e dar-lhes quitação;
	9.6. com fundamento nos arts. 1º, inciso I; 16, inciso I, 17 e 23, inciso I, da Lei 8.443/1992, julgar regulares as contas dos demais responsáveis e dar-lhes quitação plena;
	9.7. remeter cópia deste acórdão, bem como do relatório e do voto que o fundamentaram, ao procurador-chefe da Procuradoria da República no Estado de Pernambuco, nos termos do § 3º do art. 16 da Lei 8.443/1992.
HISTÓRICO
2.	Trata-se de prestac¿a¿o de contas ordina¿rias da Companhia Hidro Ele¿trica do Sa¿o Francisco (Chesf) do exerci¿cio de 2007.
2.1.	Da ana¿lise das contas, há indi¿cios de diversas irregularidades, as quais ensejaram citac¿a¿o e audie¿ncia dos responsa¿veis. 
2.2.	Oportuno relembrar alguns aspectos da contratac¿a¿o que resultou na condenac¿a¿o em de¿bito, principal problema identificado. A Chesf participou de leila¿o de transmissa¿o realizado pela Aneel, sagrando-se vencedora do lote correspondente ao trecho da LT 230kv Milagres/Taua¿II-C1. Dessa forma, a empresa fracionou o objeto do leila¿o em tre¿s trechos com o propo¿sito de atender aos prazos definidos pela age¿ncia reguladora. Para o trecho 'A' sagrou-se vencedora a SPIC - Sociedade de Projetos Instalac¿o¿es e Come¿rcios Ltda. (Contrato CT-I92.2005.7130.00) , empresa que posteriormente alegou estar enfrentando dificuldades, o que levou a¿ rescisa¿o do contrato. Em suas justificativas, segundo os recorrentes, a SPIC solicitava reequili¿brio econo¿mico-financeiro na ordem de R$ 2.605.753,18. A segunda colocada, Procable - energia e Telecomunicac¿o¿es Ltda. na¿o aceitou dar continuidade a¿s obras do referido trecho, o que obrigou a contratante a celebrar termo com dispensa de licitac¿a¿o na tentativa de evitar depredac¿o¿es e desgastes dos trabalhos executados. Foi na execuc¿a¿o do segundo contrato (Contrato CT-I-92.2007.5510) , firmado com a Incomisa - Indu¿stria, Construc¿o¿es e Montagens Ingelec S/A., que as irregularidades foram detectadas. 
2.3.	Dentre as questo¿es levantadas sobressai o superfaturamento de R$ 1.107.692,07 na construc¿a¿o do remanescente de obra da Linha de Transmissa¿o Milagres/Taua¿ II - C1 Trecho 'A', com extensa¿o aproximada de 64 quilo¿metros. O montante do dano foi apurado por interme¿dio do confronto dos custos unita¿rios constantes no orc¿amento utilizado no processo de dispensa de licitac¿a¿o CD- 92.2007.5510 com os prec¿os referenciais do Sinapi e Sicro. 
2.4.	O mencionado contrato foi originalmente orc¿ado em R$ 2.280.000,00, tendo sido realizados dois aditivos nos valores de R$ 311.299,80 e R$ 25.997,83, totalizando R$ 2.617.297,62. 
2.5.	Administrac¿a¿o local da contratada, pintura anticorrosiva em stub e supressa¿o seletiva de vegetac¿a¿o foram indicadas como as principais responsa¿veis pelo superfaturamento apurado. Adotou-se no dimensionamento do dano, a te¿cnica denominada curva ABC. 
2.6.	A contratante na¿o justificou satisfatoriamente os prec¿os superfaturados, o que configura afronta aos preceitos da Lei de Diretrizes Orc¿amenta¿rias para aquele exerci¿cio financeiro (art. 115, § 1o, da Lei 11.439/2006) , inexistindo raza¿o a justificar a cobranc¿a de valores superiores. 
2.7.	As outras questo¿es foram superadas, persistindo ta¿o somente o problema na conclusa¿o das obras de Linha de Transmissa¿o Milagres/Taua¿ II. 
2.8.	Com os autos em seu gabinete, a Relatora recebeu memorial com esclarecimentos adicionais a¿ execuc¿a¿o do Contrato CT-I-92.2007.5510, os quais foram incapazes de modificar as concluso¿es assentadas ate¿ aquele momento, sendo que parte das alegac¿o¿es ja¿ tinha sido avaliada quando da ana¿lise das alegac¿o¿es de defesa. 
2.9.	Posto isso, a 2ª Ca¿mara da Corte de Contas concluiu nos termos do aco¿rda¿o questionado. 
2.10.	Diante da decisa¿o desfavora¿vel, os Srs. Luciano Lamarque Barbosa, Ednaldo Rodrigues de Almeida, José Ailton de Lima e a empresa Incomisa - Indústria, Construções e Montagens Ingelec S/A Ltda interpuseram recursos. 
2.11.	A Serur efetuou análise dos recursos e concluiu pelo conhecimento e não provimento dos recursos com base nas seguintes conclusões (peça 163, p. 21) :
a) a mudanc¿a havida entre os termos do contrato rescindido e do contrato firmado com a Incomisa possibilitou a inclusa¿o e revisa¿o de valores de itens de despesa que levaram a¿ ocorre¿ncia de superfaturamento; 
b) as diferenc¿as apuradas nos itens administrac¿a¿o local, pintura anticorrosiva em stub e supressa¿o de vegetac¿a¿o seletiva, quando comparadas com algumas propostas entregues pelas empresas, orc¿amento elaborado pela Chesf e sistemas Sinapi e Sicro, na¿o permite du¿vida acerca da existe¿ncia de superfaturamento; 
c) na¿o se questiona a possibilidade de executar despesas em valores superiores aos indicados pelo Sinapi e Sicro, desde que devidamente justificadas, na forma prevista pela Lei de Diretrizes Orc¿amenta¿rias; 
d) a convalidac¿a¿o de atos administrativos e¿ uma medida possi¿vel, devendo seguir algumas regras e situac¿o¿es, na¿o sendo adequada nos casos em que o ato esta¿ prejudicado por uma irregularidade que causa prejui¿zo a terceiro ou ao Poder Pu¿blico, como o que se observa no caso vertente; 
e) a mudanc¿a de para¿metro no ca¿lculo do BDI na¿o deve ser suscitada quando na¿o foi esse o meio utilizado para se concluir pela existe¿ncia de de¿bito. O dano foi apurado com base em outras informac¿o¿es, havendo a indicac¿a¿o da forma atual de ca¿lculo do BDI ta¿o somente como meio de apontar o percentual elevado a que se chegaria pelo emprego da nova metodologia; 
f) a documentac¿a¿o apresentada em grau de recurso, mesmo sendo volumosa, so¿ teria alguma repercussa¿o em relac¿a¿o ao me¿rito se reunisse condic¿o¿es de infirmar os fundamentos do aco¿rda¿o atacada, o que na¿o aconteceu no caso vertente. 
2.12.	Na presente oportunidade serão analisados os novos elementos apresentados pelo Sr. Ednaldo Rodrigues de Almeida. 
EXAME DE MÉRITO DOS NOVOS ELEMENTOS
3.		Diz que apresentou sua defesa juntamente com outro responsável, Sr. Luciano Lamarque Barbosa, e tais foram analisadas em conjunto (peça 170, p. 3) .
3.1.		Entende que não houve individualização da conduta, das responsabilidades e das atribuições de cada recorrente, pois os dois responsáveis possuíam atribuições diversas (peça 170, p. 3) .
3.2.		Destaca que não houve locupletamento, apropriação indébita ou qualquer outra conduta típica, a não ser o superfaturamento, ocorrência para a qual o recorrente não concorreu (peça 170, p. 5) .
3.3.		Explica que toda rotina operacional de responsabilidade da DEAL foi elaborada com base nos procedimentos da NBR ISO 9001:2000 (peça 170, p. 5) .  
3.4.		Diz que deveriam utilizar na formatação dos orçamentos o sistema de elaboração das peças orçamentárias denominado Planob (peça 170, p. 5) .  Explica que os funciona¿rios da CHESF lotados na divisa¿o que estavam sob a responsabilidade do ora defendente, tinham que se cingir a essa base de dados (peça 170, p. 5) .
3.5.		Argumenta que não detinha poder decisório, o que cabia a instâncias superiores como ao DLT (Departamento de Linhas de Transmissão) , SPT (Superintendência de Projetos da Transmissão) e DE (Diretoria de Engenharia e Construção) (peça 170, p. 6) . Junta aos autos correspondência interna na qual a DEAL encaminhou para a deliberação do DLT e das instâncias superiores documentos relativos a contratação em exame (peça 170, p. 6) . Tal evidencia que não houve poder decisório da DEAL na contratação (peça 170, p. 6) . Destaca que suas atividades eram revestidas de caráter acessório de apoio técnico ao DLT e demais divisões (peça 170, p. 7) .
3.6.		Destaca que não autorizou qualquer medição ou pagamento não lhe podendo ser atribuída responsabilidade (peça 170, p. 6) .
3.7.		Diz que nem a unidade técnica nem o TCU destacaram conduta volitiva do recorrente (peça 170, p. 7) .
3.8.		Requer, por fim, que sejam tornados insubsistentes os subitens 9.1, 9.2, 9.2.1, 9.2.2. e 9.2.3, acarretando, por conseguinte, o julgamento pela regularidade com ressalva das contas (peça 170, p. 8) . 
Análise
3.9.		Primeiramente, ressalta-se que o Sr. Ednaldo Rodrigues de Almeida não questiona a materialidade da irregularidade. Insurge-se contra a sua responsabilização.
3.10.		Veja-se que o ora recorrente foi condenado em solidariedade com outros responsáveis em decorrência do superfaturamento constatado no CT-I-92.2007.5510. 
3.11.		A despeito de os Srs. Luciano Lamarque Barbosa e Ednaldo Rodrigues de Almeida terem sido condenados solidariamente em razão da mesma irregularidade observa-se que houve individualização das condutas, diferentemente do que afirma o defendente. 
3.12.		A instrução do TCU que propôs a citação dos responsáveis (peça 30, p. 198-206) descreveu o fundamento da responsabilização: a) Srs. José Ailton de Lima, Diretor de Engenharia e Construção e Luciano Lamarque Barbosa, Superintendente de Suprimento, foram os signatários do contrato CT-I-92.2007.5510 - peça 36, p. 10; b) Sr.  Ednaldo Rodrigues de Almeida, Gerente de Divisão de Apoio Técnico de Projeto e Construção de Linhas de Transmissão - DEAL, tinha sob sua gerência a responsabilidade da administração do contrato; c) Incomisa - empresa contratada. 
3.13.		O recorrente afirma que não houve dolo, que não possuía poder decisório e que a contratação cabia a instâncias superiores.
3.14.		Compulsando os autos, verifica-se que a DEAL encaminhou à DLT correspondência interna, assinada pelo recorrente, que tratou da contratação de serviços de construção com dispensa de licitação (peça 36, p. 28-30 e peça 170, p. 13-16) . Tal expediente informa que as propostas de preços foram recebidas pela DEAL (peça 36, p. 29 e peça 170, p. 15) e que a empresa Incomisa havia apresentado toda a documentação técnica atendendo as exigências da consulta de preços, tendo apresentado orçamento básico dentro dos limites de critério de aceitabilidade de preços adotado pela CHESF (peça 36, p. 29 e peça 170, p. 15) . Dessa forma, encaminhou a documentação à SPT para que esta obtivesse parecer jurídico sobre o enquadramento legal para a contratação, devolvendo-a em seguida à DEAL, para devido encaminhamento ao DCC para fins de contratação (peça 36, p. 30 e peça 170, p. 16) 
3,15,		A DEAL também se manifestou positivamente à celebração dos aditivos contratuais (peça 36, p. 241-242, peça 37, p. 15-16) . 
3.16.		Ainda que se considere que a DEAL encaminhou a documentação para outros setores, se entende que sua atuação, ao se manifestar positivamente, à celebração do contrato e seus aditivos bem como pela regularidade dos preços, contribuiu para a prática da irregularidade não sendo considerada sua conduta acessória. 
3.17.		Quanto à alegação de que inexistiu dolo e locupletamento, ressalta-se que a condenação em débito independe da ocorrência de conduta dolosa ou de locupletamento, bastando para tanto a constatação de conduta culposa (stricto sensu) do responsável pela irregularidade que ocasionou o dano ao erário (Acórdão 5297/2013-TCU-Primeira Câmara - Ministro Relator José Múcio Monteiro) .
CONCLUSÃO
4.		No presente processo observa-se que houve individualização das condutas e que o recorrente não agrega aos autos argumentos e documentos a fim de afastar a sua responsabilidade. 
PROPOSTA DE ENCAMINHAMENTO
5.		Ante o exposto, submete-se à consideração superior a presente análise dos novos elementos ao recurso de reconsideração interposto por Ednaldo Rodrigues de Almeida contra o Aco¿rda¿o 3.936/2013-TCU-2ª Ca¿mara propondo-se ratificar a proposta de encaminhamento contida à peça 163, p. 21."
		
É o Relatório.

8.1. Alvaro Figueiredo Maia de Mendonça Junior (14265/OAB-PE), representando Ednaldo Rodrigues de Almeida.  
8.2. Cláudio Alexandre Soares Correia (16410/OAB-PE) e outros, representando Incomisa - Indústria, Construções e Montagens Ingelec S/A.  
8.3. Edgar Antonio Chiuratto Guimaraes (12413/OAB-PR), representando Jose Ailton de Lima e Dilton da Conti Oliveira.

Subprocurador-Geral Lucas Rocha Furtado: manifestação oral.

PRESTAÇÃO DE CONTAS ORDINÁRIAS DE 2007 DA COMPANHIA HIDRO ELÉTRICA DO SÃO FRANCISCO (CHESF). SUPERFATURAMENTO EM CONTRATAÇÃO DE OBRA REMANESCENTE. CITAÇÃO. AUDIÊNCIA. DÉBITO. MULTA. RECURSOS DE RECONSIDERAÇÃO. CONHECIMENTO. NÃO AFASTAMENTEO DA RESPONSABILIDADE PELOS ATOS IRREGULARES. METODOLOGIA DE CÁLCULO DE DÉBITO CONSAGRADO NA JURISPRUDÊNCIA DO TRIBUNAL. INDEPENDÊNCIA DE INSTÂNCIAS JUDICIAL E ADMINISTRATIVA. INSTITUTOS REGEDORES DAS AÇÕES DE IMPROBIDADE ADMINISTRATIVA NÃO APLICÁVEIS AOS PROCESSOS DE CONTROLE EXTERNO. NÃO PROVIMENTO. 1. Conforme deliberado mediante o Acórdão 3.221/2013-TCU-Plenário, as normas processuais que regulam a atuação deste Tribunal permitem ao colegiado pronunciar-se com base nas provas documentais constantes dos autos, coligidas pelos órgãos de controle interno, pela unidade técnica do TCU, em confronto com as provas documentais apresentadas pelo responsável. 2. À luz do princípio da independência das instâncias, além de precedentes de Tribunais Superiores, o TCU firmou entendimento no sentido de que ele exerce a sua jurisdição financeira independente das demais instâncias, gozando de competências próprias e privativas, estatuídas pela Constituição Federal e pela sua Lei Orgânica (Acórdãos 1.324/2006-TCU-1ª Câmara e 344 e 1.000/2015-TCU-Plenário, bem como MS nos 21.948-RJ, 21.708-DF, 23.625-DF e 25.880-DF, do STF, e MS nos 7.080-DF, 7.138-DF e 7.042-DF, do STJ), inexistindo litispendência entre o processo do TCU e outro versando sobre idêntica matéria no âmbito do Poder Judiciário. 3. Nega-se provimento a peça recursal quando o recorrente não traz aos autos elementos suficientes para a modificação do juízo formado por esta Corte na deliberação recorrida.

PRESTAÇÃO DE CONTAS (PC)

Secretaria de Recursos (SERUR); Secretaria de Controle Externo no Estado de Pernambuco (SECEX-PE).

Trata-se de recursos de reconsideração interpostos por José Ailton de Lima, Luciano Lamarque Barbosa, Ednaldo Rodrigues de Almeida e pela empresa Incomisa - Indústria, Construções e Montagens Ingelec S/A contra o Acórdão 3936/2013-TCU-Segunda Câmara, retificado por inexatidão material pelo Acórdão 5633/2013-TCU-Segunda Câmara.
2.	A deliberação recorrida julgou irregulares as contas dos recorrentes, condenou-os em débito correspondente a R$ 1.107.692,07, em valores históricos, e aplicou-lhes multas individuais, com fundamento nos arts. 1º, inciso I; 16, inciso III, alínea "c", e §§ 1º e 2º; 19; 23, inciso III; 26; 28, inciso II; e 57, da Lei 8.443/1992, c/c os arts. 214, inciso III, alínea "a", e 217, do Regimento Interno/TCU.
3.	Resumidamente, os recorrentes foram responsabilizados pelo superfaturamento apurado na construção do remanescente de obra da Linha de Transmissão Milagres/Tauá II - C1 Trecho "A" - contratada pela Chesf -, com extensão aproximada de 64 quilômetros, após confronto dos custos unitários constantes do orçamento utilizado no processo de dispensa de licitação CD-92.2007.5510 com os preços referenciais oficiais do Sinapi e do Sicro.
4.	Os itens administração local da contratada, pintura anticorrosiva em stub e supressão seletiva de vegetação foram os principais responsáveis pelo superfaturamento apurado, tendo em vista que a contratante não justificou satisfatoriamente os preços superfaturados, em afronta à Lei de Diretrizes Orçamentárias daquele exercício financeiro (art. 115, § 1º, da Lei 11.439/2006) .
5.	Após exame dos recursos em análise, a unidade técnica e o representante do Ministério Público especializado sugerem conhece e negar provimento aos apelos, proposição que manifesto integral concordância, adotando como minhas razões de decidir os fundamentos expendidos nas instruções reproduzidas no relatório precedente, das quais destaco:
	i) os aspectos operacionais internos à Chesf e o volume de recursos e projetos que são administrados pela empresa justificam apenas falhas formais que obstam a regularidade plena das contas. No entanto, dano ao Erário tal qual o apurado nos autos não encontra outro remédio jurídico senão a imputação do débito aos responsáveis, como assim foi decidido na deliberação recorrida;
	ii) a contratação por dispensa de licitação não foi censurada por este Tribunal, mas sim os preços acordados entre os partícipes da avença, celebrados sem adequada pesquisa de preços que se espera do gestor diligente, o que resultou em superfaturamento. Esse cenário fica claro no anexo 1 do Relatório Técnico RD-DEAL 002/2008 (ver peça 42, fls. 24 e 61-63) ;
	iii) os aditivos não foram determinantes na fundamentação da decisão recorrida, tanto que a unidade técnica levou em considerações essa situação ao apurar o superfaturamento, como bem explica a Relatora da decisão questionada:
38. Uma breve consulta à tabela 6 (peça 92) elucida o método aplicado pela Secex/PE. O dano imputado aos responsáveis corresponde à diferença entre as somas das colunas "total contratado com aditivo" e "total Sinapi com aditivo". Caso tivessem sido desconsiderados os preços unitários contratuais inferiores aos de referência, o superfaturamento alcançaria R$ 1.210.445,07, e não R$ 1.107.692,07, valor da citação. (grifo não existente no original) ;
iv) não se partiu da informação constante diretamente do Sinapi para se concluir acerca do superfaturamento. Ao acrescentar aditivo nos números confrontados, dita parcela assume feições de uma constante, pouco interferindo no resultado final. Conclusão mais gravosa exsurgia do confronto total Sinapi com o total contratado com aditivo, pois nessa situação o aditivo passaria a integrar o dano a ser cobrado;
v) conforme registro da Secex/PE (peça 30, fls. 202/2003) , foram identificados diversos documentos que evidenciam a responsabilidade da Contratada no descumprimento dos prazos contratuais de execução que repercutiram na necessidade de prorrogação de prazo contratual, de 12/12/2007 para o dia 31/1/2008, objeto do Primeiro Termo Aditivo (CT-I-92.2007.5510-01) , o que resultou ao final em dano à contratante, em particular quanto ao item administração local;
vi) o Acórdão 3313/2013-TCU-Segunda Câmara não socorre os recorrentes, ante a diferença de situações enfrentadas nestes autos e naquela deliberação, em que os responsáveis não sofreram condenação simplesmente por não se ter apurado superfaturamento, o que aqui está a ocorrer;
vii) conforme itens 17.12 a 17.15 da instrução reproduzida no relatório precedente (peça 163) , as questões relativas a número de torres de transmissão, tipo de terreno e vegetação, neste caso particular, não justificam os preços identificados pela unidade técnica como indevidamente superiores aos valores constantes dos sistemas oficiais de preços;
viii) quanto aos preços orçados, de mercado, contratados e realizados, para confrontação primeiro é importante transcrever excertos que elucidam a forma como a Relatora a quo tratou em seu voto as diferenças que levaram ao superfaturamento:
6.	Como bem apontou a unidade técnica, os responsáveis não trouxeram aos autos elementos que demonstrassem o impacto de suas alegações nas composições de custos unitários, e nem explicaram o porquê de a maioria dos itens estar em consonância com a referência legal, já que existiriam as alegadas dificuldades. 
7.	O item administração local, por sua predominância no sobrepreço apurado, merece análise mais detida. Expurgá-lo dos demais custos diretos facilitará a compreensão de sua participação no valor total do contrato, bem como a dedução da parcela correspondente ao BDI (22,23%) . O quadro abaixo apresenta esses componentes separadamente.
	A - Custos diretos (exceto adm. local) 
	R$ 1.264.653,57

	B - Administração local
	R$    876.635,49

	C - BDI (22,23% de A+B) 
	R$    476.008,56

	D - Total do contrato (A+B+C) 
	R$ 2.617.297,62

8.	De plano, sobressai a expressiva dimensão da administração em relação ao custo direto da obra: 69% (B/A) . Para que se tenha um parâmetro de comparação, no BDI adotado pelo Dnit (aprovado pela sua Portaria 545, de 11 de junho de 2012) a parcela de administração local corresponde a 3,59% do custo direto, sendo o BDI total igual a 26,7% (aí incluída a administração local, frise-se) . 
9.	O montante concernente à administração local adotado pela unidade técnica na sua composição de preço referencial (R$ 144.599,81) corresponde a uma taxa de 14,4%, já bastante suficiente para suprir as especificidades alegadas pelos responsáveis.
10. 	É fato que a jurisprudência recente do TCU indica que os gastos com administração local devem estar discriminados na planilha orçamentária, como custo direto (Acórdão 325/2007-TCU-Plenário) . Antes, era muito comum tê-los como componentes do BDI, o qual alcançava, usualmente, valores entre 25 e 40%. 
11. 	Se essa ainda fosse a prática vigente, o BDI do contrato ora em análise alcançaria impressionantes 109% ([ (B+C) /A]) , muito além do praticado pelo setor de obras públicas naquela sistemática. Não pode a Administração se submeter a taxas dessa dimensão, sem nenhuma razoabilidade. 
12. 	Outro item que causou parcela significativa do superfaturamento foi a supressão de vegetação. A principal alegação dos responsáveis é a suposta perda de produtividade pelas características da obra (remanescente de outro contrato e descontínua) . Porém, nenhuma justificativa fundamentada foi apresentada para o fato de o valor unitário contratual extrapolar tanto o referencial quanto o orçamento-base da Chesf em mais de 500%.
13. 	Quanto ao terceiro item representativo - pintura anticorrosiva em stub -, o procurador-geral do MPTCU ressaltou em sua manifestação que "não há uma justificativa plausível para uma previsão de quantitativos tão exorbitantes. Considerar na composição de custos, três profissionais laborando, em média, mais de 4 horas, para um serviço de pintura de 1 m² é um desafio à razoabilidade e ao bom senso".;
	ix) sinteticamente, o trecho acima resgatado indica os pontos que mereceram reprovação e os aspectos que levaram à confirmação da existência de superfaturamento. São essas as irregularidades que até o momento os responsáveis não justificaram de modo satisfatório.
	x) levando-se em consideração preços unitários ou globais, os preços apresentados pela contratada Incomisa destoam de outras empresas, vez que uma simples olhada nas propostas e no orçamento básico permite concluir que os valores orçados pela Incomisa estavam bastante distorcidos. O item administração local só é inferior ao custo apresentado pela empresa Sadefem e aproximadamente sete vezes mais elevado que o orçamento da empresa (Procable) de engenharia que estava executando os trechos "b" e "c" da linha de transmissão. Em supressão de vegetação o orçamento é mais que o dobro da média de preço encontrado e apenas R$ 0,10 a menos que o somatório do custo das demais quatro empresas. Por fim, o item pintura de stub também não é diferente, mais que o dobro da média e, dessa vez, mais que o somatório dos custos orçados pelas outras empresas. Mesmo assim os gestores da Chesf deram seguimento ao certame, sem o dever de cautela que impõe aos responsáveis a obrigação de realizar e trabalho adicional tendente a evidenciar as causas de tamanha distorção. Os valores finais acordados no Contrato CT-I-92-2007-5510, para os itens estudados, foram os seguintes (valores unitários do orçamento básico e média do quadro anterior e proposta final da Incomisa - Anexo I-B (peça 30, p. 154-162) :
	Código
	Nome
	Orçamento Básico
	Média
	Incomisa

	1.101.0019.0-6
	Administração local
	142.247,97
	161.731,25
	189.215,54

	1.2.02.0020.0-2
	Supressão de vegetação seletiva
	0,15
	0,50
	0,92

	1.3.23.0342.2-3
	Pintura anticorrosiva em Stub
	400,07
	472,30
	1.066,39

	xi) não há dúvidas de que, mesmo com os descontos obtidos, os valores finais da contratação continuavam elevados, devendo ser tomado em consideração que o orçamento da Incomisa contribuiu para aumentar a média dos preços. Mesmo assim, em um item, o custo é mais que o dobro da média e em um segundo muito próximo do dobro da média;
	xii) os recorrentes Srs. Ednaldo e Luciano, ao explicar a sistemática de apuração de preços (peça 138, fl. 19) , trazem informação relevante para o deslinde dos recursos; dizem que, "após elaborar o Orçamento Básico, emitiram 10 (dez) consultas ao mercado, obtendo 5 (cinco) propostas de particulares, detalhadas em planilhas, após visitas aos locais de execução dos serviços". Ora, fica evidente que as empresas que entregaram as propostas, inclusive a Incomisa, tiveram conhecimento prévio das condições de execução e apresentaram preços unitários e global capazes de cobrir as despesas das obras e auferir o lucro pretendido;
	xiii) quanto aos aspectos apontados na justificativa dos preços (canteiro de obra aberto, abertura de estradas de acesso, limpeza de faixa, escavações e instalações de fundações, montagem e pintura de estruturas, instalação dos cabos e para-raios e outros) , é necessário que os responsáveis demonstrem como esses aspectos supostamente interferiram na formação dos preços. Ademais, nas palavras dos recorrentes, "a Chesf obteve '05 (cinco) propostas de particulares, detalhadas em Planilhas, após visitas aos locais de execução dos serviços" (peça 138, p. 19) . Ou seja, para as condições de execução apontadas pelos responsáveis, outras empresas, e a própria Chesf em seu orçamento básico, concluíram que o preço justo era bem inferior ao apresentado pela Incomisa. A discrepância fica mais evidente pelo confronto dos valores da contratada em face do orçamento da Procable, executante dos outros dois trechos da linha de transmissão;
	xiv) em relação aos fatores ambientais, que os responsáveis tentam utilizar como meio de justificar os valores pagos, é oportuno ilustrar com informações do Anexo I-B (peça 30, fls. 154-162) a impertinência de tais alegações quando se utiliza por base o contrato anterior. Para o item 1.2.03.0040.0-9 - Estrada de acesso - Abertura, o valor total do contrato original era R$ 13.304,21, passando para R$ 9.635,04 no novo contrato. Para a recuperação de estradas (1.2.03.0041.6-5) , a situação não é diferente. Contratação original de R$ 64.396,73 e valor atual de 53.917,71. Com isso, a tentativa de justificar a majoração de custos com base nas condições de execução da obra fica desacreditada, pois se por um lado é vendida essa tese, por outro em despesas onde as condições ambientais são determinantes houve redução;
	xv) a tentativa de desqualificar o Sinapi e o Sicro como fontes de aferição de superfaturamento não se sustenta. Da amostra de dez itens utilizados na elaboração da curva ABC, apenas dois possuem divergência significativa com o Sinapi, o suficiente para resultarem em majoração de 100% no contrato. A Secretaria Federal de Controle Interno, em igual sentido, confirma a irregularidade com base em outras contratações da Chesf. Segundo aquela secretaria, "na planilha detalhada no Anexo I-B do presente Relatório, na qual estão comparados os valores do remanescente de obras do contrato CT-I 92.2007.5510 com aqueles utilizando os valores unitários da contratação original, observa-se que, após aditamentos concedidos, houve um potencial prejuízo de R$ 1.139.285,00, devido ao sobrepreço" (peça 30, p. 40) . Aquela Secretaria apurou os valores da contratação original na proposta constante às fls. 3922 e 3947 do Processo CN-92.2005.7130.00, os quais foram atualizados em 8,38%, obedecendo a fórmula contida no item 4.1 do referido contrato (peça 30, fl. 40) . Sobressaem da mencionada tabela as seguintes informações:
	Cód. do Item
	Descrição
	Unid.
	Unit.
Contratado (R$) 
	Total
Contratado com aditivo (R$) 
	Unit. Com
Valores da
Contratação
Original (R$) 
	Total com
Valores da
Contratação
Original (R$) 

	1.1.01.0019.0-6
	Administração local da contratada
	Mês
	189.215,54
	876.635,60
	0,00
	0,00

	1.2.02.0020.0-2
	Supressão de vegetação seletiva
	M2
	0,92
	334.898,40
	0,17
	67.072,10

	1.3.23.0342.2-3
	Pintura Anticorrosiva em STUB
	M2
	1.066,39
	130.856,72
	100,00
	13.299,88

	Total
				1.342.390,72
		80.370,98

OBS: linha total apenas com os itens resgatados
	xvi) a principal diferença está nos novos custos da administração local, como esclarece a Secretaria Federal de Controle Interno:
Grande parte da diferença foi sentida em apenas um item. Na contratação original não constava o item 1.1.01.0019.0-6 - Administração Local da Contratada. O mesmo estava embutido no preço de cada serviço, como componente de percentual do BDI. De acordo com a composição do BDI da contratação original (fls. 2510 do Processo CN-92.5005.7130.00) , o item "Administração Local" seria responsável pelo percentual de 17,14%. Desta forma, aplicando este percentual ao valor total da coluna "Total com valores da contratação original - R$", da planilha retromencionada, o valor da "Administração Local" seria de R$ 253.331,38, já embutido no valor final. Contudo, a contratação do remanescente das obras, com os aditamentos, no qual a "Administração Local" vinha destacada na planilha de preços, previa o montante de R$ 876.635,60 para este item, valor este bem superior ao originalmente cobrado (peça 30, p. 40) .
	xvii) a tentativa de desqualificar o Sinapi e o Sicro como fontes de informações a serem utilizadas na avaliação do caso concreto não deve prosperar, pois outras fontes confirmam a existência de superfaturamento, merecendo destaque o orçamento básico, as propostas coletadas pela Chesf e o contrato original, com esse último apontando valor bastante próximo do débito da condenação;
xviii) quanto ao Planob, fonte que os recorrentes pretendem adotar como referencial, deve-se esclarecer que o sistema, além de não ser uma base para todo o setor elétrico, aparenta mais uma solução tecnológica de orçamentação de obra (ver página 57 da peça 142) . Não está evidente como os preços são coletados e trabalhados pela Chesf, qual a origem e o tamanho da massa de dados e o grau de controle e confiabilidade das informações. Afirma-se isso com base nos orçamentos que a Companhia obteve e no contrato que estava sendo executado. Se o sistema tivesse levado em consideração em suas críticas a proposta da Procable, a média das propostas e o contrato cancelado, o dano que veio a ser consumado restaria mais que evidenciado;
xix) por mais que o foco da discussão gire em torno dos valores apontados pelo Sicro e o Sinapi, e que os interessados apontem falhas nos referidos sistemas, esse tipo de argumento não deve prosperar na medida em que as Leis de Diretrizes Orçamentárias não apontam tais sistemas de preço como detentores de valores absolutos, mas de preços referenciais. Nesse sentido as Leis 11.439/2006 (LDO para 2007) e 11.178/2005 (LDO para 2006) , cujos arts. 115 e 112, respectivamente, inclusive abriram a possibilidade de o setor elétrico colaborar no aperfeiçoamento dos índices aplicados à construção das linhas de transmissão;
xx) a título de reforço da ideia de que os responsáveis tinham conhecimento das regras próprias da execução de obras, traz-se a colação excerto da Lei 10.934/2004 (LDO para 2005) , o que atesta o cediço proceder imposto pelo legislador, base das fiscalizações do TCU: 
Art. 105. Os custos unitários de materiais e serviços de obras executadas com recursos dos orçamentos da União não poderão ser superiores à mediana daqueles constantes do Sistema Nacional de Pesquisa de Custos e Índices da Construção Civil - Sinapi, mantido pela Caixa Econômica Federal.
§ 1o Somente em condições especiais, devidamente justificadas em relatório técnico circunstanciado, aprovado pela autoridade competente, poderão os respectivos custos ultrapassar o limite fixado no caput, sem prejuízo da avaliação dos órgãos de controle interno e externo.
§ 2o A Caixa Econômica Federal promoverá, com base nas informações prestadas pelos órgãos públicos federais de cada setor, a ampliação dos tipos de empreendimentos atualmente abrangidos pelo sistema, de modo a contemplar os principais tipos de obras públicas contratadas, em especial as obras rodoviárias, ferroviárias, hidroviárias, portuárias, aeroportuárias e de edificações, saneamento, barragens, irrigação e linhas de transmissão;
xxi) portanto, desde que os interessados comprovem por meios hábeis a inadequação dos valores do Sinapi à obra contratada, ações que devem ser no mínimo concomitantes à celebração do contrato, não há óbice a que os custos sejam superiores ao esperado naquele sistema oficial. O que não consegue reformar a decisão questionada é a singela iniciativa de tão somente indicar falhas na coleta de preços, abstendo-se de demonstrar que os preços praticados refletem a realidade do mercado no momento da contratação e da execução do objeto. Reafirmando-se, por conseguinte, a pertinência na utilização dos sistemas oficiais como base de mensuração de valores, inclusive no caso concreto;
xxii) o Relatório Técnico Circunstanciado RT/DEAL-002/2013 foi elaborado na mesma linha argumentativa dos recursos ora enfrentados. Busca-se demonstrar o Planob como sistema confiável e hábil a substituir os outros sistemas na precificação das obras do setor elétrico. No relatório, o fato de a contratação ser um remanescente de obra, a contratação ter caráter emergencial e a inaplicabilidade do Sinapi são apontados como aspectos que caracterizam a especificidade do projeto. Nenhuma linha é escrita acerca da mudança na estrutura da tabela de preços, pois que os custos de administração estavam distribuídos nos outros itens e representavam um percentual muito menor, e os motivos que levaram a aceitar a contratação por montante superior aos custos do orçamento básico;
xxiii) não resta dúvida acerca da fragilidade do sistema Planob na definição de valores. Para tanto, indica-se a observação do item 1.1.40.0598.0-4 - Operário Braçal, hora extra normal diurna. A Incomisa apresentou proposta de R$ 43,13/h, a Procable R$ 32,41/h, o valor contratado original era R$ 11,90/h e no orçamento básico consta R$ 69,23/h, diferença em relação aos preços das empresas que traz desconfiança acerca da exatidão da fonte que os recorrentes pretendem que seja utilizada (dados extraídos das peças 138, p. 74, 30, p. 159, e 42, p. 62) ;
xxiv) no tocante à Súmula TCU 259/2010, essa não serve de guarida aos responsáveis na reforma da decisão atacada. A edição de uma súmula não quer dizer que os precedentes de igual teor não operam os seus efeitos em relação ao jurisdicionado. A mencionada súmula traz em sua justificativa os Acórdãos 593/2003, 1.755/2004 e 1.090/2004, todos do Plenário, decisões anteriores à celebração do Contrato CT-I-92.2007.5510, em questionamento. Além disso, as instruções técnicas deste Tribunal reforçam a clareza e a facilidade que havia em relação à constatação de inconsistência dos preços unitários da proposta da Incomisa;
xxv) quanto aos valores globais defendidos pelos recorrentes como caminho a ser adotado na análise da contratação, essa não se sustenta quando se parte para avaliar os preços individuais. Nos recursos em exame, os próprios recorrentes deixam registrado que a avaliação dos órgãos de controle não está errada. Eles afirmam que tinham preocupação quanto à possibilidade de manipulação de preços unitários (jogo de planilhas) e também que observaram existirem preços superiores aos orçados pela Chesf. A solução foi tentar negociar, mas ante recusa das empresas se contentaram com a aplicação de redução linear na mesma proporção do desconto ofertado em relação ao preço global. Ora, preço unitário excessivamente elevado com redução percentual pequena continuará elevado. Os dirigentes da entidade demonstram, ainda, que conheciam da improcedência de alguns preços unitários, mas mesmo assim optaram por continuar o certame, sendo o correto sanear as impropriedades antes de realizar a contratação;
xxvi) em relação à apresentação de informações da folha de pagamento, quase como uma resposta ao que a Relatora a quo lavrou no parágrafo 42 de seu voto, tem-se que mesmo havendo a comprovação de que todos os trabalhadores relacionados trabalharam na obra, não se afasta o desperdício de recursos. Afinal, informações do processo demonstram que a quantidade de horas previstas para a realização de atividades como a pintura da stub foi excessiva, configurando elevada ociosidade da mão de obra. Ademais, em relação ao item supressão de vegetação, a empresa recorrente esclareceu que terceirizou a atividade. Ora, evidente que se essa função foi executada por terceiros as atividades não podem impactar os custos da mão de obra registrada no item administração local;
xxxvii) outro item que não deve impactar nos custos da administração local é a pintura anticorrosiva stub, orçada em R$ 1.066,39. Esse valor deve cobrir os custos com material e mão de obra, não cabendo também integrar os custos no item administração local, sob o risco de contabilizado em dobro;
xxxviii) a simples apresentação das folhas de pagamento e seus encargos nada esclarece, ao não informar de maneira clara o rateio exato da despesa com mão de obra pelos diferentes itens da tabela de custos. Forçoso relembrar que Chesf registrou a falta de equipamento nos locais de execução dos trabalhos, o que resulta em majoração do grau de ociosidade da mão de obra.;
xxix) quanto ao reconhecimento pelo Tribunal de que o setor elétrico precisa de critérios próprios para a crítica de valores, essa é uma constatação, não devendo ser confundida com a possibilidade de que enquanto tal sistema de preços não for providenciado o gestor possa afastar as bases oficiais e adotar valores referenciais que não refletem corretamente os preços de mercado;
xxx) em relação à necessidade de melhoria na coleta e compilação de informações do Sinapi (Acórdão 1736/2007-TCU-Plenário) , essa é uma realidade que o Tribunal tem incorporado em suas avaliações. Na quase totalidade dos casos trabalha-se com os referenciais Sinapi e informações como outros contratos em execução ou que tenham sido celebrados no mesmo momento da avença que se está analisando. No caso vertente, em face das fontes relacionadas no início da análise desta questão, outros elementos serviram para confirmar a existência do superfaturamento imputado aos recorrentes. É certo que pode haver alguma variação de valores, pois as metodologias de elaboração e coleta de preços podem vir a se modificar, mas por uma questão de tratamento isonômico entre os casos, quando se trata de quantificar o débito tem prevalecido os sistemas Sicro e/ou Sinapi. Vale o registro que essas fontes são as legalmente aceitas pelas Leis de Diretrizes Orçamentárias Anuais;
xxxi) o Acórdão 325/2007-TCU-Plenário trouxe novas bases para a melhor adequação do item administração local, passando a constar referida despesa como custo direto. Não é esse o ponto. Acontece que esse gasto, que estava diluído nos outros itens, majorou o contrato em R$ 876.635,60, quando confrontado com o contrato original, segundo informação do controle interno reproduzido anteriormente;
xxxii) em relação ao Acórdão 946/2007-TCU-Plenário, de fato o subitem 9.4 dirige recomendação ao setor elétrico para que providencie a elaboração de sistema de custos próprio. Contudo, tal encaminhamento, enquanto não entrar em operação e ser devidamente auditada a sua confiabilidade, não pode ser avocado como decisão com capacidade de afastar a aplicação do Sinapi e do Sicro. Foi apresentado anteriormente que essa posição do TCU não é inédita. As leis de diretrizes para a elaboração dos orçamentos anuais têm autorizado a implementação de sistema de custo específico da área;
xxxiii) a adoção do método ABC é procedimento largamente aceito. Com vistas a não efetuar gastos superiores aos benefícios da auditoria, é comumente utilizado o estudo dos itens de despesas mais significativos que representem aproximadamente 80% dos gastos. Na maioria das vezes a razão segue a proporção de 20% dos itens para 80% dos gastos. No caso em tela, foram levantados os itens mais dispendiosos, dos quais se apurou que três apresentavam distorção e representavam dano a ser ressarcido. Poder-se-ia ter trabalhado com a integralidade dos itens, mas muito provavelmente o aumento no montante do débito não justificaria o esforço adicional;
xxxiv) em relação à tentativa de ver acolhido o Relatório Técnico Circunstanciado RT-DEAL 002/2013 como ato de convalidação adequado a superar o problema advindo da execução de obras em valores superiores aos referencias do Sinapi, tem-se que tal prática não se presta ao propósito de justificar medidas pretéritas insuficientemente justificadas, principalmente quando o que se busca é afastar as sanções advindas de decisões crivadas pela irregularidade, conforme disciplina o art. 55 da Lei 9.784/1999, a contrario sensu do seu teor, que admite apenas a convalidação de atos que não acarretem lesão ao interesse público;
xxxv) o fator de convicção da inadequação do item administração local, segundo informação do acórdão, resulta da comparação direta de valores, sendo a apresentação dos percentuais tão somente meio de reforçar a impropriedade da cobrança. Pela metodologia atual, o item em questão deve fazer parte dos custos diretos e sobre esse montante incidir o BDI. Na forma de cálculo anterior, a administração local era um percentual que integrava o valor percentual do BDI. O que está dito no acórdão é que pela nova sistemática a administração local representa cerca de 69% do custo direto, sendo que, na forma antiga, para se ter o mesmo valor de BDI (R$ 476.008,56) e de administração local (R$ 876.635,49) , seria necessário pagar 109% do custo direto sem administração local (R$ 1.264.653,57) para se atingir o montante de R$ 2.617.297,62. Singela a conclusão de que não assiste razão aos responsáveis;
xxxvi) os argumentos atinentes ao Sicro é uma tentativa de retornar ao que já foi amplamente rejeitado, pois a alegação de inadequação desprovida de elementos que comprovem a real situação não reúne condições de infirmar o emprego dos referenciais Sicro e Sinapi, vez que os documentos apresentados nos recursos em análise não indicam quais seriam os preços justos, na visão dos recorrentes.
xxxvii) o orçamento básico, o Relatório Técnico TR-DEAL-002/2013, os critérios de aceitação da Chesf, as propostas apresentadas, a ata de disputa de preços, a requisição de contratação, medições etc fizeram parte das avaliações técnicas deste Tribunal, inclusive com retratação de alguns valores a título de confirmação da prática de preços excessivos;
xxxviii) não cabe avaliar as informações da folha de pagamento em função de questões que desbordam da discussão de fundo destes autos. Uma folha de pagamento reproduz aquilo que foi pago, nada podendo ser afirmado acerca do grau de ociosidade da mão de obra e principalmente da correta alocação dos custos com pessoal nos itens que integram a planilha de custos. Esse segundo fator só é melhor evidenciado depois de se apropriar os custos com pessoal nos itens adequados, prática que não justifica no caso em tela. Ademais, os autos não registram as informações necessárias para referido rateio;
xxxix) as medições, o confronto dos diversos valores e os itens Relatório Técnico RT-DEAL-002/2008, relatórios Planob, análise de preços e relatório fotográfico também não trouxeram elementos que invalidem a decisão recorrida. Da mesma foram, a relação de pessoal e remuneração, despesas diversas, outros contratos de linha de transmissão, serviço de supressão de vegetação e pintura anticorrosiva em stub, além de já terem sido valorados anteriormente e em grande medida terem sido avaliados no mérito nas questões anteriores, não justificam os preços superfaturados;
xxxx) os elementos adicionais de defesa (peças 169/170) não afastam o débito em discussão. Primeiro, o Sr. Ednaldo Rodrigues de Almeida não questiona a materialidade da irregularidade, vez que recorre apenas contra a sua responsabilização, a qual foi devidamente individualizada no acórdão condenatório, conforme citação (peça 30, fls. 198-206) . Segundo, os autos demonstram a efetiva participação decisória do recorrente, conforme comprovam correspondência interna por ele assinada, que tratou da contratação de serviços de construção com dispensa de licitação (peça 36, fls. 28-30 e peça 170, fl. 13-16) . Tal expediente informa que as propostas de preços foram recebidas por outra instância decisória (peça 36, fl. 29 e peça 170, fl. 15) e que a empresa Incomisa apresentou a documentação técnica atendendo as exigências da consulta de preços, tendo apresentado orçamento básico dentro dos limites de critério de aceitabilidade de preços adotado pela CHESF (peça 36, fl. 29 e peça 170, fl. 15) . Dessa forma, encaminhou a documentação à unidade competente para fins de parecer jurídico sobre o enquadramento legal para a contratação e tomou providências para fins de contratação (peça 36, fl. 30 e peça 170, fl. 16) . Referido recorrente, ao se manifestar positivamente à celebração do contrato e seus aditivos bem como pela regularidade dos preços, contribuiu para a prática da irregularidade, não sendo considerada sua conduta acessória;
xxxxi) quanto à alegação de que inexistiu dolo e locupletamento, a condenação em débito independe desses fatores, bastando para tanto a constatação de conduta culposa (stricto sensu) do responsável pela irregularidade que ocasionou o dano ao erário (Acórdão 5297/2013-TCU-Primeira Câmara - Ministro Relator José Múcio Monteiro) .
6.	Relativamente à notícia de arquivamento, no âmbito do Ministério Público Federal, dos fatos investigados nestes autos, destaco a inexistência de amparo para condicionar o julgamento pela irregularidade de contas à ocorrência de ato de improbidade administrativa (Acórdão 1881/2014-TCU-Segunda Câmara, rel. Min. José Jorge) , assim como realço a independência de instâncias, que permite julgar a mesma conduta de forma diversa, em ações de natureza penal, civil e administrativa (Acórdão 344/2015-TCU-Plenário, relatores respectivamente os Ministros Walton Alencar Rodrigues e Benjamin Zymler, respectivamente) 
7.	Ademais, não há bis in idem caso ocorra condenação do responsável a ressarcir o erário em processos de natureza distintas, uma vez que a parte pode demonstrar a uma das instâncias a quitação do débito já efetuada à outra. Apenas a sentença absolutória no juízo penal fundada no reconhecimento da inexistência material do fato tem habilidade para repercutir no TCU e afastar a imposição de obrigações e sanções de natureza administrativa (Acórdão 1836/2018-TCU-Plenário, 961/2018-Plenário, 726/2017-Primeira Câmara e 984/2015-Segunda Câmara) .
II
8.	Por relevante, louvando e pedindo escusas ao representante do Ministério Público Federal (peça176) que promoveu o arquivamento da investigação dos fatos em apuração, no âmbito daquele respeitável órgão, sigo aqui o detalhado e percuciente trabalho das unidades técnicas deste Tribunal e do representante do Parquet de Contas, Subprocurador-Geral Lucas Rocha Furtado (peça 175) , que, observadas suas competências, são contrárias às conclusões originais do MPF. Nesse sentido, como o arquivamento mencionado foi anterior às análises técnicas das unidades especializadas deste Tribunal, sou por enviar as presentes conclusões ao douto Procurador da República responsável pela investigação ministerial para os fins que entender cabíveis.
III
9.	Por fim, deram entrada nos autos memorial apresentado por representantes do Sr. Ednaldo Rodrigues de Almeida (peça 179) que não afasta as irregularidades já devidamente analisadas neste Voto. Conforme exaustivamente explicado no item 5 deste Voto (em especial subitens xv a xxv) , que volto a comentar para ratificar o posicionamento pelo desprovimento dos recursos, a tentativa de desqualificar o Sinapi e o Sicro como fontes de informações a serem utilizadas na avaliação do caso concreto não deve prosperar. Afinal, outras fontes confirmam a existência de superfaturamento, merecendo destaque o orçamento básico, as propostas coletadas pela Chesf e o contrato original, com esse último apontando valor bastante próximo do débito da condenação.
10.	Repita-se também, da amostra de dez itens utilizados na elaboração da curva ABC para fins de demonstração do débito, apenas dois possuem divergência significativa com o Sinapi, o suficiente para resultarem em majoração de 100% no contrato. A Secretaria Federal de Controle Interno, em igual sentido, confirma a irregularidade com base em outras contratações da Chesf. Segundo aquela secretaria, 
"na planilha detalhada no Anexo I-B do presente Relatório, na qual estão comparados os valores do remanescente de obras do contrato CT-I 92.2007.5510 com aqueles utilizando os valores unitários da contratação original, observa-se que, após aditamentos concedidos, houve um potencial prejuízo de R$ 1.139.285,00, devido ao sobrepreço" (peça 30, p. 40) . 
11.	Aquela Secretaria apurou os valores da contratação original na proposta constante às fls. 3922 e 3947 do Processo CN-92.2005.7130.00, os quais foram atualizados em 8,38%, obedecendo a fórmula contida no item 4.1 do referido contrato (peça 30, fl. 40) .
12.	Quanto ao Planob, fonte que os recorrentes pretendem adotar como referencial, esclareço que o sistema, além de não ser uma base para todo o setor elétrico, aparenta mais uma solução tecnológica de orçamentação de obra (ver página 57 da peça 142) . Não está evidente como os preços são coletados e trabalhados pela Chesf, qual a origem e o tamanho da massa de dados e o grau de controle e confiabilidade das informações. Afirma-se isso com base nos orçamentos que aquela Companhia obteve e no contrato que estava sendo executado. Caso o sistema tivesse levado em consideração em suas críticas a proposta da empresa Procable, a média das propostas e o contrato cancelado, o dano que veio a ser consumado restaria mais que evidenciado. É dizer, seguir "norma" sabidamente contrária ao interesse público evidentemente não socorre o gestor.
13.	Desde que os interessados tivessem comprovado, por meios hábeis, a inadequação dos valores do Sinapi à obra contratada, ações que deveriam ser no mínimo concomitantes à celebração do contrato, não haveria óbice a que os custos fossem superiores ao esperado naquele sistema oficial. O que não serve à reforma da decisão questionada é a singela iniciativa de tão somente indicar falhas na coleta de preços, abstendo-se de demonstrar que os preços praticados refletiriam a realidade do mercado no momento da contratação e da execução do objeto. Reafirmando-se, por conseguinte, a pertinência na utilização dos sistemas oficiais como base de mensuração de valores, inclusive e principalmente neste caso concreto.
14.	Quanto aos valores globais defendidos pelos recorrentes como caminho a ser adotado na análise da contratação, essa não se sustenta quando se parte para avaliar os preços individuais. Nos recursos em exame, os próprios recorrentes deixam registrado que a avaliação dos órgãos de controle não está errada. Eles (recorrentes) afirmam que tinham preocupação quanto à possibilidade de manipulação de preços unitários (jogo de planilhas) e também que observaram existir preços superiores aos orçados pela Chesf. Prosseguem, a solução teria sido tentar negociar, mas ante recusa das empresas se contentaram com a aplicação de redução linear na mesma proporção do desconto ofertado em relação ao preço global. Então, concluo, preço unitário excessivamente elevado com redução percentual pequena continuará elevado. Os dirigentes da entidade demonstram, ainda, que conheciam da improcedência de alguns preços unitários, mas mesmo assim optaram por continuar o certame, quando o correto seria sanear as impropriedades antes de realizar a contratação, atitude a se esperar do gestor prudente.
15.	De tudo isso, resta claro que a aplicação do art. 24 da Lei 13.655/2018 neste caso concreto não é admissível, considerando que havia sim diversos parâmetros a demonstrarem fartamente o superfaturamento que ao final a Secretaria Federal de Controle Interno e este Tribunal vieram a confirmar, o que só a leva a um caminho, necessária e obrigatória decisão por cobrança do débito apurado, em estrito cumprimento ao art. 71, inciso II, da Constituição Federal de 1988.
16.	Por fim, relativamente ao art. 28 da Lei 13.655/2018, o qual, segundo o citado memorial, socorreria o recorrente Ednaldo Rodrigues de Almeida, que supostamente não teria agido com dolo ou erro grosseiro nos atos de gestão em exame - os quais ao final resultaram em prejuízo ao Erário, por culpa do mencionado recorrente, dentre outros -, refuto tal argumentação utilizando-me das palavras do Exmo. Ministro Benjamin Zymler, quando, ao relatar o recente Acórdão 2391/2018-TCU-Plenário (Sessão de 17/10/2018) , asseverou:
146.	Isso ocorre porque as alterações promovidas na LINB, em especial no art. 28, não provocaram uma modificação nos requisitos necessários para a responsabilidade financeira por débito. 
147.	O dever de indenizar os prejuízos ao erário permanece sujeito à comprovação de dolo ou culpa, sem qualquer gradação, como é de praxe no âmbito da responsabilidade aquiliana, inclusive para fins de regresso à administração pública, nos termos do art. 37, § 6º, da Constituição:
"6º As pessoas jurídicas de direito público e as de direito privado prestadoras de serviços públicos responderão pelos danos que seus agentes, nessa qualidade, causarem a terceiros, assegurado o direito de regresso contra o responsável nos casos de dolo ou culpa." (grifos acrescidos) .
148.	Como regra, a legislação civil não faz nenhuma distinção entre os graus de culpa para fins de reparação do dano. Tenha o agente atuado com culpa grave, leve ou levíssima, existirá a obrigação de indenizar. A única exceção se dá quando houver excessiva desproporção entre a gravidade da culpa e o dano. Nesta hipótese, o juiz poderá reduzir, equitativamente, a indenização, nos termos do art. 944, parágrafo único, do Código Civil.
149.	No presente caso, compreendo que o responsável agiu com culpa na consumação da irregularidade, não havendo nenhuma desproporcionalidade entre o seu grau de negligência, verificado no cometimento do ato inquinado, e o dano que causou ao erário.
 (Grifos acrescidos) 
	Ante todo o exposto, concordando com os pareceres exarados nos autos, cujos argumentos adoto como razões de decidir e os incorporo a este voto, VOTO por que seja adotada a deliberação que ora submeto a este Colegiado.
TCU, Sala das Sessões Ministro Luciano Brandão Alves de Souza, em 6 de abril de 2020.
Ministro JOÃO AUGUSTO RIBEIRO NARDES 
Relator